ACORDAO-COMPLETO-2368642

ACÓRDÃO 10592/2019 ATA 37/2019 - SEGUNDA CÂMARA

VISTOS, relatados e discutidos estes autos de tomada de contas especial instaurada pelo Ministério do Turismo (MTur) em desfavor de Miguel Gomes de Freitas, como então prefeito de Passira - PE (gestão: 2009-2012) , diante da total impugnação dos dispêndios inerentes ao Convênio 737.601/2010 destinado ao incentivo no turismo por meio do apoio à realização do projeto intitulado como "Festa de São João" a partir do aporte de recursos federais sob o valor de R$ 200.000,00, tendo a vigência do ajuste sido estipulada para o período de 12/6/2010 a 17/6/2012; 
ACORDAM os Ministros do Tribunal de Contas da União, reunidos em Sessão da 2ª Câmara, diante das razões apresentadas pelo Relator, em: 
9.1. rejeitar as alegações de defesa e as razões de justificativa apresentadas por Miguel Gomes de Freitas e, assim, julgar irregulares as contas do referido responsável, nos termos dos arts. 1º, I, 16, III, "b" e "c", e 19, caput, da Lei nº 8.443, de 1992, para condená-lo, em solidariedade com a Nelson A. de Souza Promoções, ao pagamento do débito apurado nos autos sob o montante de R$ 200.000,00 (duzentos mil reais) , atualizado monetariamente e acrescido de juros de mora, calculados desde 23/4/2012 até o efetivo recolhimento, fixando-lhes o prazo de 15 (quinze) dias, contados da notificação, para que comprovem, perante o Tribunal (art. 214, III, "a", do Regimento Interno do TCU - RITCU) , o recolhimento da referida dívida ao Tesouro Nacional, na forma da legislação em vigor; 
9.2. aplicar em desfavor de Miguel Gomes de Freitas e da Nelson A. de Souza Promoções, individualmente,  a multa prevista no art. 57 da Lei nº  8.443, de 1992, sob o valor de R$ 60.000,00 (sessenta mil reais) , fixando-lhes o prazo de 15 (quinze) dias, contados da notificação, para que comprovem, perante o Tribunal (art. 214, III, "a", do RITCU) , o recolhimento das referidas dívidas ao Tesouro Nacional, na forma da legislação em vigor;
9.3. autorizar, caso requerido, nos termos do art. 26 da Lei nº 8.443, de 1992, e do art. 217 do RITCU, o parcelamento das dívidas fixadas por este Acórdão em até 36 (trinta e seis) parcelas mensais e sucessivas, com a atualização monetária e os correspondentes acréscimos legais, esclarecendo aos responsáveis que a falta de pagamento de qualquer parcela importará no vencimento antecipado do saldo devedor, sem prejuízo das demais medidas legais;
9.4. autorizar, desde logo, nos termos do art. 28, inciso II, da Lei nº 8.443, de 1992, a cobrança judicial das dívidas fixadas por este Acórdão, caso não atendidas as notificações; e
9.5. determinar que a unidade técnica envie a cópia do presente Acórdão, acompanhado do Relatório e da Proposta de Deliberação, à Procuradoria da República no Estado de Pernambuco, nos termos do art. 16, § 3º, da Lei nº  8.443, de 1992, para o ajuizamento das ações penais e civis cabíveis.

Tomada de Contas Especial instaurada pelo Ministério do Turismo (MTur) em desfavor de Miguel Gomes de Freitas, como então prefeito de Passira  PE (gestões: 2009-2012), diante da impugnação total dos dispêndios inerentes ao Convênio 737.601/2010 cujo objeto foi o incentivo ao turismo por meio do apoio à realização do projeto intitulado Festa de São João, a partir do aporte de recursos federais sob o valor de R$ 200.000,00, tendo a vigência do ajuste sido estipulada para o período de 12/6/2010 a 17/6/2012.

Segunda Câmara

Município de Passira - PE.

3. Responsáveis: Miguel Gomes de Freitas (CPF XXX.437.624-XX); Nelson A. de Souza - Promoções (CNPJ 03.669.771/0001-64).

Ana Arraes (Presidente).

13.1. Ministros presentes: Ana Arraes (Presidente) e Aroldo Cedraz.
13.2. Ministra que alegou impedimento na Sessão: Ana Arraes (Presidente).
13.3. Ministros-Substitutos convocados: Augusto Sherman Cavalcanti e Marcos Bemquerer Costa.
13.4. Ministro-Substituto presente: André Luís de Carvalho (Relator).

ACORDAO-COMPLETO-2408032

Acórdão de Relação 4570/2020 - Segunda Câmara

Acórdão de Relação

ANDRÉ DE CARVALHO

Trata-se de tomada de contas especial instaurada pelo Ministério do Turismo (MTur) em desfavor de Miguel Gomes de Freitas, como então prefeito de Passira - PE (gestão: 2009-2012) , diante da total impugnação dos dispêndios inerentes ao Convênio 737.601/2010 destinado ao incentivo no turismo por meio do apoio à realização do projeto intitulado como "Festa de São João" a partir do aporte de recursos federais sob o valor de R$ 200.000,00, tendo a vigência do ajuste sido estipulada para o período de 12/6/2010 a 17/6/2012. 
2.	Após a análise do feito, o auditor federal da então Secex-AL lançou o seu parecer à Peça 12, com a anuência dos dirigentes da unidade técnica (Peças 13 e 14) , nos seguintes termos:
	" (...) 2. Conforme disposto na cláusula quinta do termo de convênio (peça 1, p. 19-37) foram previstos R$ 220.000,00 para a execução do objeto, dos quais R$ 200.000,00 seriam repassados pelo concedente e R$ 20.000,00 corresponderiam à contrapartida.
3.	Os recursos federais foram repassados em uma única parcela, mediante a ordem bancária 2012OB800061 (peça 1, p. 48) , no valor de R$ 200.000,00, emitida em 17/4/2012. Não consta dos autos extrato bancário com a data do crédito dos recursos na conta específica (Agência 2413, C/C 17.777-6, Banco do Brasil) .
4.	O ajuste vigeu no período de 12/6/2010 a 17/6/2012, conforme cláusula quarta do termo de compromisso, modificada por diversos termos aditivos (peça 1, p. 25, 39-43, 45-47) . 	Em 3/5/2012, o Ministério do Turismo encaminhou ofício ao Sr. Miguel Gomes de Freitas informando que o envio dos recursos pactuados havia sido realizado (peça 1, p. 49-50) . 
5.	A Prefeitura de Passira/PE, por intermédio do então prefeito Miguel Gomes de Freitas, apresentou  a prestação de contas final do ajuste, em 26/4/2012 (peça 1, p. 52-77) , contendo: relatório de cumprimento do objeto; relatório de execução física-financeira; relação de pagamentos efetuados; relação de bens adquiridos; conciliação bancária; relação de execução da receita e despesa; declaração de guarda e conservação dos documentos contábeis; extrato bancário referente ao mês de julho de 2010; notas de empenho; comprovante de depósito de contrapartida; documentos do processo licitatório e de contratação; comprovantes de pagamento; entre outros.
6.	O depósito da contrapartida (R$ 20.000,00) foi realizado na conta corrente específica em 30/6/2010, conforme documentos à peça 1, p. 60-62.
7.	Por meio de inexigibilidade de licitação, foi contratada para prestar os serviços previstos no convênio a empresa Nelson A de Souza Promoções (CNPJ 03.669.771/0001-57) , segundo contrato à peça 1, p. 72-76.q
9.	O valor global do contrato foi de R$ 220.000,00, conforme estipulado na cláusula segunda do instrumento, que foi assinado pelo ex-prefeito Miguel Gomes de Freitas, prefeito de Passira/PE. No âmbito do convênio, a empresa emitiu nota fiscal - datada de 20/6/2010 - no valor de R$ 220.000,00 (peça 1, p. 77) .
10.	A Nota Técnica de Análise 876/2012, do Ministério do Turismo, registrou a análise da execução física do convênio e concluiu que a prestação de contas apresentava diversas ressalvas técnicas.
11.	O Sr. Miguel Gomes de Freitas foi diligenciado para apresentar os documentos pendentes, em 28/11/2012 (peça 1, p. 85-89) . Não consta dos autos retorno do gestor.
12.	O Mtur emitiu a Nota Técnica de Análise Financeira 229/2013, de 23/5/2013, por meio da qual foi analisada novamente a prestação de contas do convênio, desta vez quanto à regularidade da aplicação financeira dos recursos. Apontou a existência de diversas pendências (peça 1, p. 92-99) .
13.	O ex-prefeito foi notificado novamente para que apresentasse documentos complementares em 4/6/2013 (peça 1, p. 90-91 e 122) . Novamente, não consta dos autos retorno do gestor.
14.	O Sr. Severino Silvestre de Albuquerque assumiu o cargo de prefeito de Passira-PE (gestão 2013-2016) e em junho de 2013 encaminhou ao MTur cópias de ações judiciais impetradas em face de seu antecessor e solicitou a exclusão da inadimplência do município (peça 1, p. 100-123) , pedido que foi acatado pelo Ministério (peça 1, p. 124) .
15.	O Relatório do Tomador de Contas Especial, Relatório TCE 351/2014, concluiu que houve dano ao erário no valor de R$ 200.000,00, referente à data de 17/4/2012, em decorrência da impugnação total das despesas do convênio 737601/2010. Apontou a responsabilidade exclusivamente ao ex-prefeito de Passira-PE, Sr. Miguel Gomes de Freitas (peça 1, p. 130-133) .
16.	A Secretaria de Controle Interno elaborou o Relatório e o Certificado de Auditoria 1475/2014, em que concordou com as conclusões do Relatório de TCE do MTur. O Parecer do Dirigente do Órgão de Controle Interno concluiu também pela irregularidade das contas (peça 1, p. 142-147) .
17.	O Ministro de Estado do Turismo atestou ter tomado conhecimento do processo e da proposta pela irregularidade das contas por meio de pronunciamento ministerial (peça 1, p. 152) .
18.	No âmbito deste Tribunal, foi lavrada a instrução inicial à peça 3, que propôs a citação do Sr. Miguel Gomes de Freitas.					
EXAME TÉCNICO
19.	Em cumprimento ao Despacho do Secretário de Controle Externo de Alagoas, de 16/5/2017 (peça 5) , foi promovida a citação do Sr. Miguel Gomes de Freitas, mediante o Ofício 314/2017, datado de 16/5/2017 (peça 7) . 
20.	O responsável foi ouvido em decorrência da irregularidade: não comprovação da boa e regular aplicação dos recursos federais repassados ao Município de Passira/AL por força do Convênio 737.601/2010 (Siconv 737601) , celebrado com o Ministério do Turismo, que teve por objeto a realização do Projeto intitulado ´Festa de São João´, devido à existência de pendências na prestação de contas final do convênio, apontadas na Nota Técnica de Análise 876/2012 e na Nota Técnica de Análise Financeira 229/2013, ambas do Ministério do Turismo.
21.	Tomou ciência do ofício que lhe foi remetido, conforme documento constante da peça 8, tendo apresentado, tempestivamente, suas alegações de defesa, conforme documentação integrante da peça 11.
22.	O defendente apresentou suas alegações fazendo referência às pendências apresentadas na Nota Técnica de Análise 876/2012 e na Nota Técnica de Análise Financeira 229/2013, ambas do Ministério do Turismo.
23.	Conforme Parecer Técnico 1102/2010 do Mtur (peça 1, p. 5) , estavam previstas as seguintes apresentações para o evento, a ser realizado em junho de 2010: Banda Bicho, Forró Suado, Detonautas do Forró, Banda Moral, Xamego Nordestino, Banda Laura, Banda Soxotes, Forró do Tubarão, Garota Tropikana, Pimenta nos Olhos e Forró Danado de Bom.
23.1.	No relatório de cumprimento do objeto apresentado pela Prefeitura de Passira-PE, colocaram-se como ações executadas as apresentações dos artistas (peça 1, p. 52) : Banda Bicho, Forró Suado, Detonautas do Forró, Banda Moral, Xamego Nordestino, Banda Laura, Banda Soxotes, Forró do Tubarão, Garota Tropikana, Pimenta nos Olhos, Maurício Ramalho e Reluz.
23.2.	Entretanto, o Ministério do Turismo consignou Nota Técnica de Análise 876/2012 que não havia ficado clara a meta correspondente à apresentação de Mauricio Ramalho, visto que não constava no Plano de Trabalho aprovado, além da apresentação da Banda Reluz, que não estava prevista inicialmente no plano de trabalho.
23.3.	Em relação a esse ponto, o ex-prefeito alegou que: ´o Cantor Maurício Ramalho se apresenta em conjunto com a Banda Forró Danado de Bom, sendo o seu vocalista de maior prestigio popular, formando assim um único Grupo Musical´. 	Em pesquisa à rede de computadores, encontrou-se que realmente o cantor Maurício Ramalho era o vocalista da Banda Forró Danado de Bom, não havendo fuga ao previsto no plano de trabalho, razão pela qual se propõe acatar o argumento trazido pelo gestor.
23.4.	Quanto à apresentação da Banda Reluz, informou que foi uma atração a mais do que as previstas, e que quando da inclusão do plano de trabalho no sistema Siconv houve um erro, tendo sido incluídas apenas onze atrações, quando deveriam ter sido doze. 
23.5.	Importante citar que os próprios documentos do processo licitatório já incluíam a previsão da apresentação dessa banda, como exemplificado pela comunicação interna à peça 11, p. 52 e pela cláusula primeira do contrato firmado com a empresa contratada (peça 11, p. 61) , sendo possível entender que se tratou realmente de uma falha operacional da gestão no momento de inserção no sistema. Ainda, como o Mtur confirmou a apresentação da banda, questionando apenas a sua ausência no plano de trabalho, entende-se que não houve danos aos cofres públicos, uma vez que os recursos foram aplicados no objeto do convênio, a ´Festa de São João´ de Passira-PE de 2010.
23.6.	Outra dúvida suscitada no relatório do Mtur foi se a Banda Moral constante do plano de trabalho seria a mesma da Banda Balanço Moral, vista nos vídeos enviados pelo ex-prefeito. Em esclarecimento, o Sr. Miguel de Freitas informou que a Banda Moral era sim a mesma Banda Balanço Moral. Inclusive, nos panfletos de divulgação do evento e no contrato firmado com a empresa contratada consta o nome ´Forró Balanço Moral´ (peça 11, p. 61, 87-89) .
24.	Como parte de suas alegações de defesa, apresentou os seguintes documentos, que estavam pendentes na prestação de contas: Declarações de realização do evento pelo convenente e por autoridade local, Declaração/comprovação que, durante o evento, foi exibido o vídeo institucional de promoção do turismo brasileiro, Declaração sobre a existência ou não de patrocinadores para o evento, Declaração de gratuidade do evento, Declaração de notificação dos partidos políticos, Relatório de Cumprimento do Objeto e Relatório de Execução Física e Financeira apresentando discriminação das etapas/fases executadas e suas quantidades (peça 11, p. 22-27, 29- 31, 38) .
25.	Em relação à ausência de fotografias/filmagens ou matérias de repercussão pós-evento, que comprovassem a realização das apresentações artísticas que haviam sido propostas no plano de trabalho, declarou a dificuldade de encaminhar os documentos devido às chuvas que ocorreram no Município:
É importante se esclarecer que os festejos juninos referidos foram realizados no mês de junho de 2010, todavia o repasse dos recursos somente foram efetuados pelo MTur para a Prefeitura de Passira em abril de 2012, praticamente dois anos após o evento. Que durante esse período o Município de Passira enfrentou condições climáticas bastante adversas com a ocorrência de chuvas torrenciais, inclusive com decretação de situação de Emergência pelos órgãos competentes, vide cópia do Diário Oficial publicado em 10/05/2011 em anexo, de forma que grande parcela dos documentos, fotos e mídias ficaram corrompidos, motivo pelo qual apenas parte deste material foi resgatado e entregue ao MTur quando da prestação de contas mediante meio físico. 
25.1.	Anexou como evidência cópia do Diário Oficial da União em que consta a Portaria 210, de 9 de maio de 2011, da Secretaria Nacional de Defesa Civil, por meio da qual foi reconhecida a situação de emergência do munícipio de Passira-PE devido às enxurradas ou inundações bruscas (peça 11, p. 28) . Adicionou também panfleto de divulgação do evento com as atrações e as datas previstas (peça 11, p. 87-89) .
25.2.	Acontece que, embora o ex-prefeito tenha comprovado que o Município se encontrava em estado de emergência, não foram acostados aos autos evidências de que de que as enxurradas tenham danificado os arquivos da Prefeitura e os documentos públicos, razão pela qual se propõe não acatar tal argumento. Decisão semelhante foi adotada no Acórdão 1118/2017-TCU-Primeira Câmara, da relatoria do Ministro Bruno Dantas, in verbis:
9. 	Cabe lembrar que, embora os Decretos Estadual e Municipal reconheçam o estado de calamidade pública, não servem de prova da impossibilidade de prestação de contas. Fora esses normativos, não foram encontrados nos autos outros documentos aptos a comprovar que o fenômeno natural tenha acarretado efetivo prejuízo à comprovação das despesas, tais como fotografias ou matérias jornalísticas que demonstrassem ter sido a prefeitura e seus arquivos gravemente danificados.
26.	Em se tratando da pendência de que a nota fiscal apresentada pela empresa contratada não discriminava os serviços prestados, apresentou carta de correção emitida pela empresa contendo a discriminação dos serviços e seus respectivos valores, totalizando os R$ 220.000,00 previstos (peça 1, p. 33-34) , o que se pode considerar excepcionalmente para regularizar o problema apontado.
27.	Sobre a execução do objeto, no item 2.2 da Nota Técnica de Análise 876/2012, o Mtur consignou que - mesmo não tendo sido enviadas documentações probatórias na prestação de contas - foi possível confirmar, por meio de CD/DVD enviado previamente, a realização de shows dos seguintes artistas: Maurício Ramalho, Banda Reluz, Banda Bicho do Mato, Detonautas do Forró e Banda Balanço Moral. Quanto aos demais, escreveu-se que ´as apresentações não citadas não foram verificadas no material apresentado´ (grifei) . Assim, uma vez que se verificou que alguns itens foram executados, propõe-se que os seus valores sejam abatidos do débito total imputado inicialmente ao gestor.
27.1.	Conforme a carta de correção apresentada pela empresa Nelson A. de Souza Promoções, os valores correspondentes às apresentações executadas totalizariam R$ 105.000,00, distribuídos da seguinte forma: Maurício Ramalho (R$ 15.000,00) , Banda Reluz (R$ 25.000,00) , Banda Bicho do Mato (R$ 20.000,00) , Detonautas do Forró (R$ 20.000,00) e Banda Balanço Moral (R$ 25.000,00) .
27.2.	O convênio previa a realização de despesas no valor total de R$ 220.000,00, sendo R$200.000,00 repassados pela União (91%) . Houve a aplicação da contrapartida por parte do convenente, conforme item 6 acima. Tendo em vista que foi comprovada a execução de despesas que montam R$ 105.000,00, conforme item anterior, e aplicando-se a proporção inicialmente prevista de participação financeira das partes, conclui-se que apenas R$ 95.550,00 (91% de R$ 105.000,00) teriam sido pagos com recursos federais. Assim, propõe-se abater do valor inicialmente imputado aos responsáveis um total de R$ 95.550,00, sendo o novo débito de R$ 104.450,00 [R$ 200.000,00 - R$95.550,00].
28.	O Sr. Miguel de Freitas apensou também a sua defesa cópia integral do processo de inexigibilidade 7/2010 (peça 11, p. 50-96) . Entre os documentos, constam:
	a) Parecer da Procuradoria Jurídica de Passira-PE acerca da inexigibilidade de licitação (peça 11, p. 55) ;
	b) Certidões relativas à regularidade fiscal e trabalhista da empresa contratada (peça 11, p. 66-72) ; e
	c) Cartas de exclusividade firmadas entre as atrações e o Sr. Nelson Alfredo de Souza (peça 11, p. 75-86) .
28.1.	Em exame, verifica-se que não foi apresentado pelo gestor os contratos de exclusividade com os artistas que iriam se apresentar no evento, conforme se exigia na cláusula terceira, inciso II, item ´oo´, do termo de convênio. O que foi enviado são cartas de exclusividade das bandas com Nelson Alfredo de Souza Promoções, válidas apenas para os dias e local nelas indicados (peça 11, p. 75-86) .
28.2.	A respeito da matéria, encontra-se consolidado na jurisprudência deste Tribunal o entendimento de que na apresentação do contrato de exclusividade entre artistas e o empresário contratado é indispensável, para caracterizar a hipótese de inexigibilidade de licitação prevista no art. 25, inciso III, da Lei de Licitações, que o contrato tenha sido firmado com o empresário exclusivo ou com o próprio artista, e que simples autorizações ou cartas de exclusividade para dia e local certos, não se prestam a comprovar a inviabilidade da competição, pois não retratam uma representação privativa para qualquer evento em que o profissional for convocado.
28.3.	Esse paradigma jurisprudencial tem sido adotado por esta Corte de Contas desde a prolação do Acórdão 96/2008-TCU-Plenário, da relatoria do Ministro Benjamin Zymler, por intermédio do qual o Plenário formulou as seguintes determinações ao Ministério do Turismo:
9.5. determinar ao Ministério do Turismo que, em seus manuais de prestação de contas de convênios e nos termos dessas avenças, informe que: 
9.5.1.1. deve ser apresentada cópia do contrato de exclusividade dos artistas com o empresário contratado, registrado em cartório. Deve ser ressaltado que o contrato de exclusividade difere da autorização que confere exclusividade apenas para os dias correspondentes à apresentação dos artistas e que é restrita à localidade do evento; 
28.4.	No entanto, cabe ressaltar que, de acordo com o Ministério do Turismo, houve a execução parcial do objeto do convênio [item 27 acima]. 	A jurisprudência recente deste Tribunal, exemplificada pelo enunciado do Acórdão 4639/2016-TCU-Primeira Câmara, da relatoria do Ministro Walton Alencar, é no sentido de que:
Nos convênios para a realização de eventos com contratação de artista consagrado, uma vez inexistente o dano ao erário e comprovada a execução do objeto conveniado com os recursos do ajuste, não configura débito a mera ausência de apresentação do contrato de exclusividade do artista com o empresário contratado pela Administração, ainda que a contratação tenha sido realizada mediante irregular utilização do instituto da inexigibilidade de licitação (grifei) .
28.5.	Nesse sentido também podem ser citados o Acórdão 2821/2016-TCU-Primeira Câmara, da relatoria do Ministro Weder de Oliveira e o Acórdão 374/2017-TCU-Primeira Câmara, da relatoria do Ministro Bruno Dantas, do qual importa transcrever o enunciado: 
Na contratação de profissional do setor artístico por inexigibilidade de licitação, a apresentação de atestado de exclusividade restrito aos dias e à localidade do evento, em vez do contrato de exclusividade entre o artista e o empresário contratado, caracteriza grave infração à norma legal e regulamentar, não mera impropriedade de natureza formal, ensejando, ainda que não configurado dano ao erário, condenação em multa e julgamento pela irregularidade das contas, pois o contrato de exclusividade é imprescindível para caracterizar a inviabilidade de competição de que trata o art. 25, inciso III, da Lei 8.666/1993 (grifei) .
28.6.	Essa linha de entendimento foi adotada também nos Acórdão 5662/2014-TCU-Primeira Câmara (Ministro-Relator Bruno Dantas) , 2.660/2015-TCU-1ª Câmara e 1.440/2016-TCU-2ª Câmara (Ministra-Relatora Ana Arraes) , e 4.639/2016-TCU-1ª Câmara (Ministro-Relator Walton Alencar Rodrigues) , dentre muitos outros.
28.7.	Ainda, em resposta à consulta formulada pelo Ministério do Turismo, este Tribunal proferiu o Acórdão 1435/2017-TCU-Plenário, por meio do decidiu:
9.2. responder ao consulente que:
9.2.1. a apresentação apenas de autorização/atesto/carta de exclusividade que confere exclusividade ao empresário do artista somente para o (s) dia (s) correspondente (s) à apresentação deste, sendo ainda restrita à localidade do evento, não atende aos pressupostos do art. 25, inciso III, da Lei 8.666/1993, representando impropriedade na execução do convênio;
9.2.2. do mesmo modo, contrariam o sobredito dispositivo legal as situações de contrato de exclusividade - entre o artista/banda e o empresário - apresentado sem registro em cartório, bem como de não apresentação, pelo convenente, do próprio contrato de exclusividade;
9.2.3. tais situações, no entanto, podem não ensejar, por si sós, o julgamento pela irregularidade das contas tampouco a condenação em débito do (s) responsável (is) , a partir das circunstâncias inerentes a cada caso concreto, uma vez que a existência de dano aos cofres públicos, a ser comprovada mediante instauração da devida tomada de contas especial, tende a se evidenciar em cada caso, entre outras questões, quando:
9.2.3.1. houver indícios de inexecução do evento objeto do convênio; ou
9.2.3.2. não for possível comprovar o nexo de causalidade, ou seja, que os pagamentos tenham sido recebidos pelo artista ou por seu representante devidamente habilitado, seja detentor de contrato de exclusividade, portador de instrumento de procuração ou carta de exclusividade, devidamente registrados em cartório (grifei) .
28.	Por todo o exposto, tendo em vista que não foi possível comprovar a boa e regular aplicação da totalidade dos recursos repassados, deve-se acatar apenas parcialmente as alegações de defesa trazidas pelo responsável e reduzir o débito a lhe ser imputado, sendo o novo valor de R$ 104.450,00, conforme item 27.2 acima.
29.	Vale frisar que foram verificadas duas irregularidades graves neste processo: a primeira, consistente na comprovação da execução apenas parcial do objeto, o que implica em condenação em débito do responsável; a segunda, refere-se à contratação da empresa para intermediar as apresentações artísticas mediante indevida inexigibilidade de licitação. A primeira irregularidade, por si só, é suficiente para ensejar proposta de irregularidade das contas. A segunda, também, adotando-se a posição externada pelo Eminente Ministro José Múcio Monteiro no Voto condutor do Acórdão 8731/2017-TCU-Segunda Câmara:
11. É certo que o Tribunal, nessas situações, quando devidamente comprovada a execução do objeto conveniado com os recursos do ajuste, tem decidido que a ausência de apresentação do contrato de exclusividade do artista com empresário na contratação direta de shows por inexigibilidade de licitação não configura débito.
12. Inobstante, as decisões têm sido firmes também no sentido de considerar que esse tipo de contratação ´caracteriza grave infração à norma legal e regulamentar, não mera impropriedade de natureza formal, ensejando, ainda que não configurado dano ao erário, condenação em multa e julgamento pela irregularidade das contas, pois o contrato de exclusividade é imprescindível para caracterizar a inviabilidade de competição de que trata o art. 25, inciso III, da Lei 8.666/1993´, conforme consta do voto condutor do Acórdão 374/2017-TCU-Primeira Câmara.
13. Nessa linha, foram trazidos pela unidade técnica os Acórdão 5662/2014-TCU-Primeira Câmara, 2.660/2015-1ª Câmara, 1.440/2016-2ª Câmara e 4.639/2016-1ª Câmara, dentre tantos outros proferidos por esta Corte de Contas sobre a matéria.
14. O entendimento que subjaz nessas deliberações é o de que a ocorrência em questão porta gravidade bastante para comprometer a boa e regular gestão dos recursos transferidos, razão pela qual, independentemente da subsistência do débito, e estando presentes os pressupostos que justificaram a constituição e desenvolvimento da tomada de contas especial, as contas dos responsáveis devem ser julgadas irregulares, nos termos previstos no art. 209 do Regimento Interno.
30.	O Sr. Miguel Gomes de Freitas foi notificado também na fase interna da TCE e não buscou solucionar as pendências apontadas na prestação de contas (itens 11 e 13 acima) . Desta forma, e diante da gravidade das ilicitudes verificadas, não é possível presumir a boa-fé nas suas condutas, podendo-se propor, desde já, nos termos do art. 202, § 6º, do Regimento Interno/TCU, que suas contas sejam julgadas irregulares. Pesa também contra o responsável o fato de ele não ter conseguido comprovar em suas alegações de defesa a execução integral do objeto.
CONCLUSÃO
31.	Em face da análise promovida nos itens 20 a 28 acima, propõe-se acatar parcialmente as alegações de defesa apresentadas pelo Sr. Miguel Gomes de Freitas, uma vez que não foram suficientes para sanear todas as irregularidades a ele atribuídas, mas conseguiram comprovar a aplicação de parte dos recursos repassados. 
32.	Ademais, inexistem nos autos elementos que demonstrem a boa-fé ou a ocorrência de outros excludentes de culpabilidade do responsável (itens 29 e 30 acima) . Desse modo, pode-se propor, desde logo, que suas contas sejam julgadas irregulares, nos termos do art. 202, § 6º, do Regimento Interno/TCU, haja sua condenação em débito e lhe seja aplicada a multa prevista no art. 57 da Lei 8.443/1992.
33.	Quanto à prescrição da pretensão punitiva por parte deste Tribunal, em conformidade com o disposto no art. 9º, inciso I, da IN/TCU 71/2012, deve-se adotar como data do fato gerador, considerando se tratar de não comprovação da boa e regular aplicação da totalidade dos recursos repassados, a data limite para prestar contas (17/8/2012 - peça 1, p. 47) . Tendo em vista que a citação do responsável foi ordenada pelo Secretário de Controle Externo em Alagoas em 16/5/2017 (peça 5) , quando transcorrido menos de dez anos do fato gerador, conclui-se que não houve a prescrição da pretensão punitiva deste Tribunal e pode ser proposta a aplicação da multa prevista no art. 57 da Lei 8.443/1992.
34.	Por meio do Acórdão 1441/2016-TCU-Plenário, da relatoria do Ministro Benjamin Zymler, em incidente de uniformização de jurisprudência, o TCU firmou o entendimento de que a pretensão punitiva do TCU se subordina ao prazo prescricional de dez anos indicado no art. 205 do Código Civil, contado a partir da data de ocorrência da irregularidade a ser sancionada.
35.	Utilizou-se como data de atualização do débito a data do crédito do repasse federal na conta específica, 20/4/2012, conforme extrato bancário juntado à peça 11, p. 146, data essa mais favorável ao responsável do que a utilizada na citação que foi a data do repasse (17/4/2012) .
PROPOSTA DE ENCAMINHAMENTO
36.	Diante do exposto, submetem-se os autos à consideração superior, propondo:
	a) com fundamento nos arts. 1º, inciso I, 16, inciso III, alíneas ´b´ e ´c´, da Lei 8.443/1992 c/c os arts. 19 e 23, inciso III, da mesma Lei, e com arts. 1º, inciso I, 209, incisos II e III, 210 e 214, inciso III, do Regimento Interno, julgar irregulares as contas do Sr. Miguel Gomes de Freitas (CPF: XXX.437.624-XX) , ex-prefeito de Passira-PE (2009-2012) , e condená-lo ao pagamento da quantia a seguir especificada, com a fixação do prazo de quinze dias, a contar das notificações, para comprovar, perante o Tribunal (art. 214, inciso III, alínea ´a´, do Regimento Interno) , o recolhimento da dívida aos cofres do Tesouro Nacional, atualizada monetariamente e acrescida dos juros de mora, calculados a partir das datas discriminadas, até a data do recolhimento, na forma prevista na legislação em vigor;
	VALOR ORIGINAL (R$) 
	TIPO
	DATA DA OCORRÊNCIA

	104.450,00
	D
	20/4/2012

Valor atualizado até 25/10/2017: R$ 147.378,95
	b) aplicar ao Sr. Miguel Gomes de Freitas (CPF: XXX.437.624-XX) a multa prevista no art. 57 da lei 8.443/1992, fixando-lhe o prazo de quinze dias, contado a partir da notificação, para que, comprove, perante este Tribunal, o recolhimento da referida importância aos cofres do Tesouro Nacional, atualizada monetariamente desde a presente data até a data do efetivo recolhimento, se for pago após o vencimento, na forma da legislação em vigor;	
	c) autorizar, desde logo, nos termos do art. 28, inciso II, da Lei 8.443/1992, a cobrança judicial das dívidas caso não atendida a notificação;
d) remeter cópia do Acórdão ao:
d.1) Procurador-Chefe da Procuradoria da República no Estado de Alagoas, nos termos do § 3º do art. 16 da Lei 8.443/1992 c/c o § 7º do art. 209 do Regimento Interno do TCU, para as providências que entender cabíveis; e,
d.2) Ministério do Turismo."	
3.	Por intermédio, contudo, do Exmo. Sr. Procurador Marinus Eduardo De Vries Marsico, o Ministério Público junto ao TCU (MPTCU) discordou da aludida proposta da unidade técnica, tendo lançado, para tanto, o seu parecer à Peça 15 nos seguintes termos:
	"Cuidam os autos de tomada de contas especial instaurada pelo Ministério do Turismo contra o Sr. Miguel Gomes de Freitas, ex-prefeito do Município de Passira/PE, em razão de irregularidades na execução do Convênio 737.601/2010 (peça 1, p. 19-37) , que tinha por objeto incentivar o turismo por meio do apoio à realização do evento intitulado ´Festa de São João´. 
		O convênio, no valor total de R$ 220.000,00, previa o repasse de R$ 200.000,00 pelo concedente (90,9091% do total) e o aporte de R$ 20.000,00 a título de contrapartida (9,0909%) .
		Por meio do ofício que integra a peça 7, foi o ex-prefeito citado para que apresentasse alegações de defesa ou recolhesse o valor total repassado (R$ 200.000,00) . A irregularidade atribuída ao responsável foi a não comprovação da boa e regular aplicação dos recursos, devido à existência de pendências na prestação de contas final do convênio, apontadas na Nota Técnica de Análise 876/2012 (peça 1, p. 78-84) e na Nota Técnica de Análise Financeira 229/2013 (peça 1, p. 92-99) .
		Regularmente notificado (peça 8) , o Sr. Miguel Gomes de Freitas encaminhou, em sua defesa, os documentos que integram a peça 11.
		Ao analisar o feito (peça 12) , a SECEX-AL defende que, segundo o que consta no item 2.2 da Nota Técnica de Análise 876/2012, foi possível confirmar apenas a realização dos shows das bandas Maurício Ramalho (R$ 15.000,00) , Reluz (R$ 25.000,00) , Bicho do Mato (R$ 20.000,00) , Detonautas do Forró (R$ 20.000,00) e Balanço Moral (R$ 25.000,00) . Essas apresentações, conforme valores informados na carta de correção apresentada por Nelson A. de Souza Promoções (peça 11, p. 33) , totalizaram uma aplicação de R$ 105.000,00. Como o ex-prefeito não logrou demonstrar que as bandas Forró Suado (R$ 15.000,00) , Chamego Nordestino (R$ 15.000,00) , Luará (R$ 15.000,00) , Só Xotear (R$ 25.000,00) , Forró Tubarão (R$ 15.000,00) , Garota Tropikana (R$ 15.000,00) e Pimenta nos Olhos (R$ 15.000,00) teriam de fato se apresentado no evento, não teria sido comprovada a execução de despesas que totalizaram R$ 115.000,00.  
		Desse modo, conclui a Unidade Técnica que caberia ao Sr. Miguel Gomes de Freitas responder pela devolução de R$ 104.450,00 aos cofres federais, valor este que seria correspondente à parcela dos R$ 115.000,00 proporcional à participação do concedente no valor total do convênio. Em consequência, propõe, em apertada síntese, que sejam julgadas irregulares as contas do ex-prefeito, condenando-o ao recolhimento de R$ 104.450,00, e ao pagamento da multa prevista no artigo 57 da Lei 8.443/1992. 
		Passando ao exame do feito, entendemos que o processo ainda não está em condições de ser julgado, pelas razões a seguir expostas. 
		A primeira questão que nos chama a atenção é que, se o débito atribuído ao responsável é decorrente do pagamento por apresentações de bandas que, por falta de adequada comprovação, foram tidas como não realizadas, caberia responsabilizar também, solidariamente com o ex-prefeito, Nelson A. de Souza Promoções, empresa especializada que foi contratada por inexigibilidade para a realização dos shows (peça 11, p. 61-65) . Nesse caso, a responsabilidade da empresa decorreria do recebimento de recursos do convênio sem a contraprestação de parte do serviço (peça 11, p. 33-36 e 133-140) , uma vez que não há comprovação de que as bandas Forró Suado, Chamego Nordestino, Luará, Só Xotear, Forró Tubarão, Garota Tropikana e Pimenta nos Olhos se apresentaram no evento.
		A segunda questão se refere ao longo tempo transcorrido entre a apresentação das bandas e o pagamento efetuado à empresa contratada, haja vista que os recursos foram transferidos pelo concedente quase dois anos após a realização do evento. 
		Conforme se observa nos autos, a Festa de São João objeto do Convênio 737.601/2010 ocorreu nos dias 12, 23, 24, 26, 27 e 28 de junho de 2010 (peça 1, p. 54, 61 e 72, e peça 11, p. 33) . A empresa Nelson A. de Souza Promoções emitiu a nota fiscal de serviços série A nº 0820, no valor total contratado (R$ 220.000,00) , em 12/06/2010, antes, portanto, do término do evento (peça 11, p. 134) . Nota-se, nessa nota fiscal, que a execução do serviço foi curiosamente atestada no mesmo dia em que a nota foi emitida (12/06/2010) e que o pagamento foi ordenado em 28/06/2010, data de término do evento. A contrapartida, no valor de R$ 20.000,00, foi depositada pelo município na conta específica em 30/06/2010 (peça 11, p. 136 e 141) e utilizada no pagamento de mesmo valor efetuado em favor da empresa em 09/07/2010 (peça 11, p. 135 e 142) . Os recursos oriundos do concedente (R$ 200.000,00) , por outro lado, só foram creditados em 20/04/2012 (peça 11, p. 146) , vinte e dois meses após a realização do evento. Quase de imediato, em 23/04/2012, R$ 185.700,00 foram pagos à empresa e R$ 14.300,00 foram retidos pelo município a título de impostos e transferidos para uma conta corrente de sua titularidade (peça 11, p. 137, 125, 126 e 146) .
		Diante desse quadro, não nos parece natural que a empresa contratada tenha esperado passivamente por 22 meses para receber o pagamento dos R$ 200.000,00 restantes, até porque é bem possível que necessitasse desses recursos para realizar o pagamento das bandas que se apresentaram no evento. Da mesma forma, não é crível que uma dezena de bandas tenha ficado todo esse tempo sem a devida remuneração, sem que houvesse o registro formal de algum protesto, cobrando do município uma solução para o atraso no pagamento. A suspeita, nesse caso, é que o município tenha utilizado recursos próprios para saldar a dívida que possuía junto à empresa Nelson A. de Souza Promoções, hipótese que, se confirmada, ensejaria a devolução do valor total transferido pelo concedente, já que teria havido o desvio dos recursos, com o pagamento em duplicidade à empresa.
		Compulsando os autos, identificamos alguns elementos que demonstram que essa não é uma possibilidade desarrazoada. Ressalte-se, nesse sentido, que a cláusula quinta do contrato firmado com a empresa (peça 11, p. 62) estabelecia que a despesa ali prevista correria à conta do Orçamento Geral da Prefeitura Municipal de Passira. Já o parágrafo primeiro da mesma cláusula (peça 11, p. 62) previa que, se o pagamento não fosse efetuado no prazo, o valor seria atualizado financeiramente, fato que não ocorreu, não obstante o pagamento tenha sido realizado 22 meses depois. A nota de empenho nº 00981 (peça 11, p. 133) , no valor de R$ 220.000,00, não mencionava o convênio. Além disso, o Projeto/Atividade no qual se enquadrava a despesa empenhada já apresentava um saldo anterior no valor de R$ 336.303,00, o que mostra que o município possuía orçamento próprio para eventos daquela natureza. A expressão ´Convênio nº 737601/2010´ que está grafada na parte inferior da nota fiscal nº 0820 (peça 11, p. 134) foi aposta posteriormente à emissão da nota, haja vista a diferença de padrão das escritas que foram utilizadas. Um pouco mais abaixo daquela inscrição, há um grafismo que se assemelha a parte de uma assinatura, não reproduzida totalmente na cópia da nota encaminhada na prestação de contas, que pode ter escondido o recibo de pagamento e a data em que foi realizado.  
		Por tudo isso, é possível que o município tenha pago a empresa contratada com recursos próprios. Entretanto, como se trata de uma suposição que, se confirmada, ensejaria a devolução da totalidade dos recursos transferidos, pensamos que a situação precisa ser esclarecida. Desse modo, o processo, a nosso ver, não se encontra em condições de ser julgado, cabendo efetuar diligências ao município, para que preste as informações necessárias ao aclaramento da questão.
		Em sendo assim, manifestamo-nos, em preliminar, por que seja expedida diligência ao Município de Passira/PE, para que informe ao Tribunal, em relação à Festa de São João realizada no Pátio de Eventos da cidade nos dias 12, 23, 24, 26, 27 e 28 de junho de 2010:		a) as bandas que se apresentaram no evento e os dias em que cada show ocorreu, acompanhados de documentos que comprovem a realização de cada uma das apresentaçãoes; 
		b) se o município realizou pagamentos com recursos próprios à empresa Nelson A. de Souza Promoções por força do contrato de prestação de serviços de shows artísticos nº 29/2010, em razão dos serviços prestados pela empresa constantes da nota fiscal série A nº 0820, emitida em 12/06/2010, no valor de R$ 220.000,00, encaminhando cópia do respectivo processo de pagamento.
		Todavia, na eventualidade de o E. Relator, de forma diversa, entender que o processo reúne condições para o imediato julgamento, manifestamo-nos, desde já, em atendimento ao disposto no artigo 62, §2º, do RI/TCU, de acordo com a proposta de mérito apresentada pela SECEX-AL na instrução que integra a peça 12, ressalvando, porém, que o valor do débito a cujo pagamento deverá ser condenado o responsável (peça 12, p. 7, item 36-a) corresponde a R$ 104.545,45 (90,9091% de R$ 115.000,00) .
		Por fim, além da citação da empresa Nelson A. de Souza Promoções em solidariedade com o Sr. Miguel Gomes de Freitas, cumpre alertar para a necessidade de que se promova a notificação do ex-prefeito ou a renovação de sua citação, dependendo dos novos documentos ou informações que venham a ser carreados aos autos em resposta à diligência ora proposta, em respeito ao princípio da ampla defesa." 
		
4.	Por meio, pois, do despacho lançado à Peça 16, determinei o retorno do processo à unidade técnica para a realização das suscitadas diligência e citação, além da comunicação ao então prefeito (Miguel Gomes de Freitas) .
5.	Após, então, a análise final do feito, a auditora federal da Secex-TCE -PE lançou o seu parecer conclusivo à Peça 31, com a anuência dos dirigentes da unidade técnica (Peças 32 e 33) , nos seguintes termos:
	" (...) 2. Conforme disposto na cláusula quinta do termo de convênio (peça 1, p. 19-37) foram previstos R$ 220.000,00 para a execução do objeto, dos quais R$ 200.000,00 seriam repassados pelo concedente e R$ 20.000,00 corresponderiam à contrapartida.
3.	Os recursos federais foram repassados em uma única parcela, mediante a ordem bancária 2012OB800061 (peça 1, p. 48) , no valor de R$ 200.000,00, emitida em 17/4/2012. Os recursos foram creditados na conta específica em 20/4/2012 (Agência 2413, C/C 17.777-6, Banco do Brasil) , conforme extrato à peça 11, p. 146.
4.	O ajuste vigeu no período de 12/6/2010 a 17/6/2012, conforme cláusula quarta do termo de compromisso, modificada por diversos termos aditivos (peça 1, p. 25, 39-43, 45-47) . 	Em 3/5/2012, o Ministério do Turismo encaminhou ofício ao Sr. Miguel Gomes de Freitas informando que o envio dos recursos pactuados havia sido realizado (peça 1, p. 49-50) . 
5.	A Prefeitura de Passira/PE, por intermédio do então prefeito Miguel Gomes de Freitas, apresentou 		a prestação de contas final do ajuste, em 26/4/2012 (peça 1, p. 52-77) , contendo: relatório de cumprimento do objeto; relatório de execução física-financeira; relação de pagamentos efetuados; relação de bens adquiridos; conciliação bancária; relação de execução da receita e despesa; declaração de guarda e conservação dos documentos contábeis; extrato bancário referente ao mês de julho de 2010; notas de empenho; comprovante de depósito de contrapartida; documentos do processo licitatório e de contratação; comprovantes de pagamento; entre outros.
6.	O depósito da contrapartida (R$ 20.000,00) foi realizado na conta corrente específica em 30/6/2010, conforme documentos à peça 1, p. 60-62.
7.	Por meio de inexigibilidade de licitação, foi contratada para prestar os serviços previstos no convênio a empresa Nelson A de Souza Promoções (CNPJ 03.669.771/0001-64) , segundo contrato à peça 1, p. 72-76.
9.	O valor global do contrato foi de R$ 220.000,00, conforme estipulado na cláusula segunda do instrumento, que foi assinado pelo ex-prefeito Miguel Gomes de Freitas, prefeito de Passira/PE. No âmbito do convênio, a empresa emitiu nota fiscal - datada de 20/6/2010 - no valor de R$ 220.000,00 (peça 1, p. 77) .
10.	A Nota Técnica de Análise 876/2012 (peça 1, p. 78-84) , do Ministério do Turismo, registrou a análise da execução física do convênio e concluiu que a prestação de contas apresentava diversas ressalvas técnicas.
11.	O Sr. Miguel Gomes de Freitas foi diligenciado para apresentar os documentos pendentes, em 28/11/2012 (peça 1, p. 85-89) . Não consta dos autos retorno do gestor.
12.	O Mtur emitiu a Nota Técnica de Análise Financeira 229/2013, de 23/5/2013, por meio da qual foi analisada novamente a prestação de contas do convênio, desta vez quanto à regularidade da aplicação financeira dos recursos. Apontou a existência de diversas pendências (peça 1, p. 92-99) .
13.	O ex-prefeito foi notificado novamente para que apresentasse documentos complementares em 4/6/2013 (peça 1, p. 90-91 e 122) . Novamente, não consta dos autos retorno do gestor.
14.	O Sr. Severino Silvestre de Albuquerque assumiu o cargo de prefeito de Passira-PE (gestão 2013-2016) e em junho de 2013 encaminhou ao MTur cópias de ações judiciais impetradas em face de seu antecessor e solicitou a exclusão da inadimplência do município (peça 1, p. 100-123) , pedido que foi acatado pelo Ministério (peça 1, p. 124) .
15.	O Relatório do Tomador de Contas Especial, Relatório TCE 351/2014, concluiu que houve dano ao erário no valor de R$ 200.000,00, referente à data de 17/4/2012, em decorrência da impugnação total das despesas do convênio 737601/2010. Apontou a responsabilidade exclusivamente ao ex-prefeito de Passira-PE, Sr. Miguel Gomes de Freitas (peça 1, p. 130-133) .
16.	A Secretaria de Controle Interno elaborou o Relatório e o Certificado de Auditoria 1475/2014, em que concordou com as conclusões do Relatório de TCE do MTur. O Parecer do Dirigente do Órgão de Controle Interno concluiu também pela irregularidade das contas (peça 1, p. 142-147) .
17.	O Ministro de Estado do Turismo atestou ter tomado conhecimento do processo e da proposta pela irregularidade das contas por meio de pronunciamento ministerial (peça 1, p. 152) .
18.	No âmbito deste Tribunal, foi lavrada a instrução inicial à peça 3, que propôs a citação do Sr. Miguel Gomes de Freitas.					
19.	Em cumprimento ao Despacho do Secretário de Controle Externo de Alagoas, de 16/5/2017 (peça 5) , foi promovida a citação do Sr. Miguel Gomes de Freitas, mediante o Ofício 314/2017, datado de 16/5/2017 (peça 7) . 	Tomou ciência do ofício que lhe foi remetido, conforme documento constante da peça 8, tendo apresentado, tempestivamente, suas alegações de defesa, conforme documentação integrante da peça 11.
20.	Após análise dos documentos enviados pelo ex-prefeito, foi lavrada nova instrução (peça 12) , a qual propôs o julgamento pela irregularidade das contas do Sr. Miguel Gomes de Freitas, bem como a sua condenação em débito pelo valor de R$ 104.450,00, referente às apresentações artísticas que não teriam se apresentado no evento. A proposta foi acatada pelo dirigente da Secretaria de Controle Externo em Alagoas - Secex-AL (peça 14) .
21.	Entretanto, o Parecer do Ministério Público junto ao Tribunal de Contas da União questionou se a Prefeitura de Passira-PE não havia utilizado recursos próprios para pagar a empresa contratada, (peça 15) :
Passando ao exame do feito, entendemos que o processo ainda não está em condições de ser julgado, pelas razões a seguir expostas. 
A primeira questão que nos chama a atenção é que, se o débito atribuído ao responsável é decorrente do pagamento por apresentações de bandas que, por falta de adequada comprovação, foram tidas como não realizadas, caberia responsabilizar também, solidariamente com o ex-prefeito, Nelson A. de Souza Promoções, empresa especializada que foi contratada por inexigibilidade para a realização dos shows (peça 11, p. 61-65) . (...) 
Em sendo assim, manifestamo-nos, em preliminar, por que seja expedida diligência ao Município de Passira/PE, para que informe ao Tribunal, em relação à Festa de São João realizada no Pátio de Eventos da cidade nos dias 12, 23, 24, 26, 27 e 28 de junho de 2010:
a) as bandas que se apresentaram no evento e os dias em que cada show ocorreu, acompanhados de documentos que comprovem a realização de cada uma das apresentações; 
b) se o município realizou pagamentos com recursos próprios à empresa Nelson A. de Souza Promoções por força do contrato de prestação de serviços de shows artísticos nº 29/2010, em razão dos serviços prestados pela empresa constantes da nota fiscal série A nº 0820, emitida em 12/06/2010, no valor de R$ 220.000,00, encaminhando cópia do respectivo processo de pagamento. (...) 
Por fim, além da citação da empresa Nelson A. de Souza Promoções em solidariedade com o Sr. Miguel Gomes de Freitas, cumpre alertar para a necessidade de que se promova a notificação do ex-prefeito ou a renovação de sua citação, dependendo dos novos documentos ou informações que venham a ser carreados aos autos em resposta à diligência ora proposta, em respeito ao princípio da ampla defesa (grifei) . 
22.	 O Ministro-Relator, André Luís de Carvalho, acolheu o parecer do Ministério Público junto ao TCU, autorizando a realização da citação da empresa contratada e de nova citação do Sr. Miguel Gomes de Freitas, além da diligência ao Município de Passira-PE (peça 16) .
23.	Em cumprimento ao despacho do relator, foi promovida diligência à Prefeitura de Passira-PE, por meio do Ofício 138/2018-TCU/Secex-AL, datado de 15/3/2018 (peça 17) , o qual a Prefeitura respondeu, tempestivamente (peça 18) .
24.	Em nova instrução elaborada pela unidade técnica, concluiu-se (peça 21) :	Verifica-se, conforme as informações prestadas, que a Prefeitura de Passira-PE não utilizou recursos próprios para pagamento do valor remanescente à empresa Nelson A. de Souza Promoções. Houve a inscrição em restos em pagar e o pagamento foi realizado apenas posteriormente, quando do recebimento dos recursos federais´ (grifo nosso) .
25.	Foi também feita nova análise acerca da responsabilidade e do débito a ser imputado aos responsáveis para prosseguir com as citações ordenadas, materializada na peça 19. Concluiu-se pela ocorrência de danos ao erário e pela citação solidária do Sr. Miguel Gomes de Freitas (CPF: XXX.437.624-XX) , prefeito de Passira/PE na gestão 2009-2012 e da empresa Nelson A de Souza Promoções (CNPJ 03.669.771/0001-64) em relação à impugnação total quanto aos recursos repassados ao Município de Passira/PE por força do Convênio 737.601/2010 (Siconv 737.601) . Outrossim, considerando a irregularidade de ´Contratação irregular de intermediários entre o ente público e os artistas´, que não causou danos ao erário, mas se caracteriza como grave infração legal, foi também proposta a audiência do ex-prefeito. A citação e a audiência propostas tiveram os seguintes contornos: 
	Citação
Ocorrência 1: Não comprovação da regular execução física do Convênio 737.601/2010 (Siconv 737.601) , celebrado entre o Ministério do Turismo e o Município de Passira/PE, que teve por objeto incentivar o turismo, por meio do apoio à realização do Projeto intitulado ´Festa de São João´.
a) Qualificação dos responsáveis e responsabilização: 
a.1) Nome: Miguel Gomes de Freitas 
CPF: XXX.437.624-XX
Condutas: Não apresentar imagens (fotografias ou filmagens) ou outros documentos que provassem a execução das apresentações dos seguintes artistas, previstas no plano de trabalho e pagos com recursos do convênio: bandas Forró Suado, Chamego Nordestino, Luará, Só Xotear, Forró Tubarão, Garota Tropikana e Pimenta nos Olhos.
Nexo de Causalidade: A conduta impediu comprovar parte da execução de seu objeto, de modo que se caracterizou a impossibilidade de que se comprovasse a boa e regular gestão de recursos repassados.
Culpabilidade: Não há excludentes de ilicitude, de culpabilidade e de punibilidade. É razoável supor que o responsável tinha consciência da ilicitude de sua conduta. Era exigível conduta diversa da praticada.
	a.2) Nome: Nelson A de Souza Promoções.
	CNPJ: 03.669.771/0001-64.
	Conduta: receber pagamentos referentes ao Convênio 737.601/2010 (Siconv 737.601) , celebrado entre o Ministério do Turismo e o Município de Passira/PE, que teve por objeto incentivar o turismo, por meio do apoio à realização do Projeto intitulado ´Festa de São João´, sem a contraprestação de parte do serviço, uma vez que não houve comprovação de que parte das atrações musicais (bandas Forró Suado, Chamego Nordestino, Luará, Só Xotear, Forró Tubarão, Garota Tropikana e Pimenta nos Olhos) previstas no plano de trabalho se apresentaram no evento.
	Nexo de Causalidade: o recebimento por serviços não integralmente prestados resultou em danos ao Erário, visto que o recebimento de pagamentos com recursos do convênio 737.601/2010 (Siconv 737.601) sem a devida contraprestação dos serviços resultou no enriquecimento sem causa do responsável, em detrimento do erário federal, já que a empresa recebeu valores superiores ao que entregou em serviços à prefeitura.
	Culpabilidade: 	Não há excludentes de ilicitude, de culpabilidade e de punibilidade. É razoável supor que o responsável tinha consciência da ilicitude de sua conduta. Era exigível conduta diversa da praticada..
b) Dispositivos violados: Cláusulas Primeira, Segunda e Terceira, Item II, alínea ´a´, e Décima Segunda, parágrafo II, alínea ´d´ do Termo de Convênio 737.601/2010- Siconv 737601; art. 39 da Portaria Interministerial 127/2008; art. 93, do Decreto-lei 200, de 25 de fevereiro de 1967; e art. 70, parágrafo único, da Constituição Federal de 1988.
c) Evidências: contrato firmado com a empresa Nelson A de Souza Promoções (	CNPJ 03.669.771/0001-64) ; Nota Técnica de Análise 876/2012 (peça 1, p. 78-84) ; Termo de Convênio 737.601/2010 (Siconv 737.601) (peça 1, p. 19-37) ; transferência à empresa contratada (peça 11, p. 146) ; nota fiscal 820 (peça 1, p. 77) .
	Ocorrência 2: Não comprovação da boa e regular aplicação dos recursos repassados pelo Convênio 737.601/2010- Siconv 737601, celebrado entre o Ministério do Turismo e o Município de Passira/PE, e que teve por objeto incentivar o turismo, por meio do apoio à realização do Projeto intitulado ´Festa de São João´, ocasionada pela ausência de comprovação de que as empresas intermediárias, contratadas irregularmente por inexigibilidade, pagaram o cachê de bandas ou cantores que realizaram o evento.
a.1) Qualificação da responsável e responsabilização: 
Nome: Miguel Gomes de Freitas 
CPF: XXX.437.624-XX
Conduta: Não apresentar notas fiscais e recibos (ou outros documentos equivalentes) emitidos em nome das bandas e assinados por seus representantes legais ou pelos seus empresários exclusivos, sendo essa representação ou exclusividade registrada em cartório, não sendo comprovado, assim, o nexo causal entre os recursos recebidos e os pagamentos efetuados, visto que não se provou que os valores pagos ao intermediário contratado efetivamente foram repassados às banda e artistas que realizaram shows.
Nexo de Causalidade: A conduta impediu comprovar o nexo entre objeto pactuado no convênio e os recursos federais destinados a esse ajuste, de modo que se caracterizou a impossibilidade de que se comprovasse a boa e regular gestão de recursos repassados.
Culpabilidade: Não há excludentes de ilicitude, de culpabilidade e de punibilidade. É razoável supor que o responsável tinha consciência da ilicitude de sua conduta. Era exigível conduta diversa da praticada.
	a.2) Nome: Nelson A de Souza Promoções.
	CNPJ: 03.669.771/0001-64.
	Conduta: receber recursos federais referentes ao Convênio 737.601/2010 (Siconv 737.601) do Município de Passira/PE, por ter sido contratada para atuar como intermediária entre o município e as bandas que se apresentariam no evento, e não ter comprovado o pagamento às bandas contratadas, das quais não apresentou contrato de exclusividade evidenciando ser empresário exclusivo ou outro documento autorizando-a a receber em nome dos artistas os valores devidos.
	Nexo de Causalidade: a conduta impediu comprovar o nexo entre objeto pactuado no convênio e os recursos federais destinados a esse ajuste, uma vez que não sendo o empresário exclusivo das bandas ou tampouco tendo autorização para receber cachês por elas, não é possível afirmar que os recursos federais do convênio foram efetivamente destinados ao pagamento das atrações musicais, objeto do ajuste.
	Culpabilidade: 	não há excludentes de ilicitude, de culpabilidade e de punibilidade. É razoável supor que o responsável tinha consciência da ilicitude de sua conduta. Era exigível conduta diversa da praticada.
b) Dispositivos violados: Art. 70, parágrafo único, da Constituição Federal de 1988; art. 93, do Decreto-lei 200, de 25 de fevereiro de 1967; art. 50, §3º, da Portaria Interministerial 127/2008; cláusula terceira, inciso II, itens ´oo´ e ´pp´ do termo de convênio 737.601/2010 (Siconv 737.601) .
c) Evidências: autorização de contratação por inexigibilidade de licitação (peça 11, p. 52) ; contrato firmado com a empresa Nelson A de Souza Promoções (CNPJ 03.669.771/0001-64) ; cartas de exclusividade firmadas entre as atrações previstas para o evento e a empresa contratada, com validade para dia e local exatos (peça 11, p. 75-86) ; termo de Convênio 737.601/2010 (Siconv 737.601) (peça 1, p. 19-37) ; Nota Técnica de Análise 876/2012 (peça 1, p. 78-84) .
I) Quantificação do débito, originado das ocorrências 1 a 2:
	Valor original (R$) 
	Data da ocorrência

	200.000,00
	   23/4/2012

Audiência
	Ocorrência I: Contratação irregular de intermediários entre o ente público e os artistas ou empresários exclusivos, no âmbito do Convênio 737.601/2010 (Siconv 737.601) , celebrado entre o Ministério do Turismo e o Município de Passira/PE, que teve por objeto incentivar o turismo, por meio do apoio à realização do Projeto intitulado ´Festa de São João´, ocasionada pela utilização indevida de inexigibilidade de licitação, visto que os interpostos apresentaram meras cartas de exclusividade restritas à data e local do evento, e sem registro em cartório, as quais não se caracterizam como contratos de exclusividade válidos para fins de contratação via inexigibilidade de licitação.
	b) Qualificação do responsável e responsabilização: 
	Nome: Miguel Gomes de Freitas.
	CPF: XXX.437.624-XX.
	Conduta: Autorizar a contratação por inexigibilidade de licitação de intermediários entre o ente público e os artistas ou empresários exclusivos e assinar o contrato administrativo com a empresa escolhida, Nelson A de Souza Promoções, CNPJ: 03.669.771/0001-64, cujo objeto era a intermediação de artistas ou bandas para os quais essa empresa não possuía contratos de exclusividade válidos para fins de contratação via inexigibilidade.
	Nexo de Causalidade: Devido à ação do gestor, ocorreu a contratação irregular.
	Culpabilidade: Não há excludentes de ilicitude, de culpabilidade e de punibilidade. É razoável supor que o responsável tinha consciência da ilicitude de sua conduta. Era exigível conduta diversa da praticada.
	b) Dispositivos violados: Art. 25, inciso III, da Lei 8.666/1993; art. 49 da Portaria Interministerial 127/2008; cláusula terceira, inciso II, item ´oo´ do termo de convênio 737.601/2010 (Siconv 737.601) .
	c) Evidências: autorização de contratação por inexigibilidade de licitação (peça 11, p. 52) ; contrato firmado com a empresa Nelson A de Souza Promoções (CNPJ 03.669.771/0001-64) ; cartas de exclusividade firmadas entre as atrações previstas para o evento e a empresa contratada, com validade para dia e local exatos (peça 11, p. 75-86) ; termo de Convênio 737.601/2010 (Siconv 737.601) (peça 1, p. 19-37) ; Nota Técnica de Análise 876/2012 (peça 1, p. 78-84) .
26.	O Diretor e o Secretário da Secex/TCE anuíram com essa conclusão (peças 22-23) , autorizando a citação e audiência alvitrada pela unidade técnica. Posteriormente, foi promovida a citação e a audiência dos responsável, nos moldes adiante:
	Ofício
	Responsável
	Data do ofício
	Data de Recebimento do Ofício
	Fim do Prazo para defesa

	589/2019-TCU/SECEX-TCE (peça 24) 
	Miguel Gomes de Freitas
	12/2/2019
	8/3/2019 (vide AR de peça 26) 
	22/3/2019

	590/2019-TCU/SECEX-TCE (peça 25) 
	Nelson A. de Souza Promoções
	12/2/2019
	7/3/2019 (vide AR de peça 27) 
	23/3/2019

27.	Os responsável trouxeram, intempestivamente, alegações de defesa e razões de justificativas acostadas às peças 29-30. 
EXAME TÉCNICO
28.	O exame técnico tratará de analisar as alegações de defesa e razões de justificativa dos responsáveis, e suas repercussões em relação às irregularidades aqui relatadas. 
Alegações de defesa apresentadas pela empresa Nelson A. de Souza Promoções
A defesa da empresa Nelson A. de Souza Promoções foi composta de documento contendo argumentos de defesa, de peça 30. Os argumentos de defesa apresentados pelo responsável seguem nas linhas a seguir.
Argumenta que, em referência à irregularidade de contratação de intermediários de artistas, via inexigibilidade de licitação, sem que houvesse contratos de exclusividades válidos, as contratações seguiram o previsto no art. 25 da Lei 8.666/1993 (peça 30, p. 3) :
No caso, os agentes desta Corte não concordaram com a forma de contratação dos artistas, por não ter observada a obrigação de contratação direta ou através de empresário exclusivo. Como fundamento, o baseou-se no entendimento que a carta de exclusividade emitida pelos artistas apenas para datas específicas não equivale à condição de empresário exclusivo, mencionada no inciso III, artigo 25, da Lei Federal 8.666/1993.
Ocorre que na época da realização do evento (2010) , não havia uma conceituação legal específica do termo empresário exclusivo. Nessa medida, era prática cotidiana, que a figura do empresário que realiza intermediação entre o artista e o contratante poderia ser enquadrado como empresário exclusivo, a contendo do previsto na lei de licitações.
Os fundamentos expostos na referida Tomada de Contas Especial mostram-se contrários ao posicionamento adotado pela Justiça na época da contratação, determinando inclusive o trancamento de Ações Criminais fundadas na questão aqui abordada.
Para fundamentar seu ponto de vista, cita decisão do Superior Tribunal de Justiça - STJ (peça 30, p. 2) :
Assim, conforme o Superior Tribunal de Justiça, se posicionou, nos autos do Habeas Corpus 190.782 (BA2010/0212807-5) . Nessa ação, o Ministério Público acusava que a empresa J.A.J Produções e Eventos Ltda, foi contratada pelo Município de Eunápolis, em 30 de abril de 2008, à razão de R$ 516.000,00, para prestar serviços artísticos mediante a apresentação de bandas, nas festividades realizadas nos dias 9, 10, 11 e 12 de maio de 2008, daquela municipalidade. Em julgamento, ao ser provado que essa exclusividade restrita por datas é uma praxe do mercado artístico, o STJ deu provimento ao Habeas Corpus.
Discorre também em suas alegações de defesa acerca da impossibilidade de apresentar documentação, em virtude do prazo para guarda de documentos, requisitando que seja constituída prova testemunhal (peça 30, p. 2) :
Inicialmente cumpre registrar que a empresa não dispõe dos documentos relativos ao contrato de prestação de serviços firmado com a Prefeitura de Passira-PE, para execução do Convênio em debate eis que o arquivo ficou guardado pelo período de cinco (5) anos após o cumprimento do contrato.
E no caso dos autos, não há como exigir que a empresa contratada se ocupe de guardar, por quase dez (10) anos, os referidos comprovantes.
De certo, a empresa teria obrigação de guarda-los pelo prazo de cinco (5) anos, prazo este em que poderia ser cobrado, nos termos do art. 206, §5° do Código Civil.
Contudo, é possível a obtenção das informações requisitadas, por outros meios, devendo considerar a prova testemunhal, e que desde já se requer.
Finaliza sua defesa argumentando que não houve dolo ou má-fé por parte da empresa, uma vez que ´Com experiência nesse setor, desde a sua constituição trabalhava com a prática de mercado de negociar com antecedência a exclusividade dos artistas preservando para futuras contratações, através de Cartas de Exclusividade para determinadas data, as quais, até então, sempre foram aceitas pelas Prefeituras, inclusive com aval da assessoria jurídica dos municípios´ (peça 30, p. 4) .
Análise das alegações de defesa apresentadas pela empresa Nelson A. de Souza Promoções 
De plano, ante os argumentos apresentados, devem as alegações de defesa ser parcialmente acatadas, visto que foram suficientes para afastar a responsabilidade da empresa neste processo. Segue adiante a análise dos arrazoados de defesa.
Inicialmente, quanto à alegação de que a contratação atendeu ao previsto no art. 25 da Lei 8.666/1993, por não haver conceito de empresário exclusivo na época do ajuste (2010) , importante relatar que, já em 2008, o Tribunal de Contas da União se pronunciou sobre o tema, decidindo que para caracterizar a exclusividade era necessária a celebração/apresentação de contratos de exclusividade registrados em cartório, conforme Acórdão 96/2008-TCU-Plenário, relatoria Ministro Benjamim Zymler (vide transcrição no item 66 abaixo) . Assim, não assiste razão ao defendente neste ponto, devendo seu argumento não ser acatado.
Em relação ao posicionamento do Superior Tribunal de Justiça trazido pelo defendente, deve-se relatar que não há comunicação do presente feito com decisões proferidas no âmbito judicial, visto que a independência das instâncias só deixa de prevalecer quando a decisão judicial que declara a inexistência do fato ou nega sua autoria é proferida em ação de natureza criminal.
Esse entendimento acerca da incomunicabilidade das decisões judiciais em ações civis e decisões do Tribunal de Contas da União (TCU) é manso nessa Corte de Contas, tendo sido proferida, por exemplo, no Acórdão 2983/2016-TCU-Primeira Câmara, em processo de relatoria do Exmo. Ministro Bruno Dantas. Dessa sorte, a decisão a ser tomada pelo TCU não está vinculada às decisões em ação civil aludida. Desse modo, devido à incomunicabilidade de instâncias, não merece prosperar o argumento apresentado pertinente ao julgado do Superior Tribunal de Justiça apresentado.
Quanto ao pedido de constituição de prova testemunhal, não é possível acatar o pedido, uma vez que ´o TCU pronuncia-se apenas com base nas provas documentais, já que as normas processuais que regulam a atuação do Tribunal não preveem a colheita de depoimentos de testemunhas´ (Acórdão 352/2017-TCU-Primeira Câmara, Relator BENJAMIN ZYMLER) .
Todavia, em relação à questão do prazo de guarda dos documentos, entendemos que assiste razão à defendente, pelo que se expõe a seguir.
Observa-se, inicialmente, que o contrato firmado com o município de Passira/PE (peça 1, p. 71-76) não estabelecia a obrigação da empresa contratada de apresentar e guardar notas fiscais e recibos dos pagamentos efetuados às bandas.
Além disso, o art. 174, do Código Tributário Nacional dispõe que ´a ação para a cobrança do crédito tributário prescreve em cinco anos, contados da data da sua constituição definitiva´, enquanto que o art. 195, parágrafo único, estabelece que ´os livros obrigatórios de escrituração comercial e fiscal e os comprovantes dos lançamentos neles efetuados serão conservados até que ocorra a prescrição dos créditos tributários decorrentes das operações a que se refiram´.
Assim, a empresa contratada não tem qualquer obrigação contratual ou legal de apresentar e guardar as notas fiscais emitidas por um prazo superior a cinco anos, o que já ocorreu, tendo em vista que o último pagamento foi realizado em 2010 (peça 1, p. 55) . 
Logo, não tendo como se lhe exigir provas que pudessem comprovar a correta execução financeira do objeto do convênio, não deve ser responsabilizada no presente processo. Nesse sentido é o Voto do Exmo. Ministro Relator Marcos Bemquerer, que fundamentou o Acórdão 10047/2015-TCU-Segunda Câmara:
28. Quanto à empresa MR Promoções e Eventos, penso que não se deve imputar à sociedade empresária responsabilidade pelo débito apurado nestes autos, porque a obrigação de comprovar a aplicação de recursos públicos no objeto pactuado é do administrador público, haja vista o ônus decorrente das normas mencionadas no item 25 supra de comprovar o correto emprego das verbas federais percebidas, mediante a apresentação de documentos que atestem, de modo claro, os gastos e o correspondente liame de causalidade entre as despesas efetuadas e os recursos recebidos.
29. Como bem assentou a unidade técnica, 'não havendo previsão contratual de que a empresa deveria entregar à Prefeitura de Palmeirina as notas fiscais e recibos dos pagamentos efetuados às bandas e não havendo mais a obrigação legal de a empresa guardar os documentos fiscais após cinco anos do fato, concluiu-se que seu direito de defesa resta prejudicado' (grifei) 
Por todo o exposto, propõe-se acatar as alegações de defesa trazidas, uma vez que foram suficientes para eximir a responsabilidade da empresa Nelson A. de Souza Produções no presente processo.
Alegações de defesa e razões de justificativa apresentadas por Miguel Gomes de Freitas 
A defesa do Sr. Miguel Gomes de Freitas foi composta de documento contendo argumentos de defesa e razões de justificativa, de peça 29, os quais passam a ser discriminados a seguir.
Inicialmente, requisita que sejam consideradas as alegações de defesa apresentadas quando da sua primeira citação, conforme documentos constantes da peça 11.
Acerca da irregularidade de não comprovação da regular execução física do Convênio 737.601/2010, alega que todas as metas previstas foram alcançadas, citando como evidência o Ofício 78/2018, encaminhado pela Prefeitura de Passira/PE. No documento, consta que (peça 29, p. 4) :
No tocante aos documentos que comprovem a realização de cada uma das apresentações, nos arquivos do município foram encontradas uma declaração do vice-presidente da câmara Municipal, datada de 27.12.2012, confirmando a realização das festividades juninas, nos dias 12, 23, 24, 27 e 28 de junho de 2010, cópia em anexo (doc 01) , um ofício do Sindicato dos Trabalhadores Rurais de Passira, datado de 08 de julho de 2010 agradecendo a realização das festas juninas, cópia em anexo (doc 02) , e o folder que foi distribuído à época, divulgando o ´SÃO JOÃO DE PASSIRA-SIMBORA FORROZA´. onde constam as bandas que se apresentaram nos festejos juninos daquele ano, com suas respectivas datas, (doc 03) .
Argumenta também que houve ampla divulgação da programação das festividades, inclusive constando no folder as bandas que se apresentariam. Assim, finaliza que (peça 29, p. 5) :
Diante da ampla divulgação, a não ocorrência de tais apresentações geraria um verdadeiro estardalhaço pela população local, bem como pela oposição política e demais órgãos de controle. Diante de tal situação, mesmo admitindo que V. Exa. entenda que as mídias encaminhadas não se prestam a comprovar a realização de tais apresentações, há de se considerar verossímeis as razões aduzidas nesta defesa, afastando a referida irregularidade, fazendo apenas as ressalvas pertinentes aos erros formais.
Segue sua defesa narrando que as irregularidades também estão sendo debatidas na Ação Civil de Improbidade Administrativa 0800763-19.2017.4.05.8302, que se encontra suspensa por determinação do TRF 5, por decisão exarada nos autos do Agravo de Instrumento n° 0800410-82.2019.4.05.0000, pelo Des. Edilson Pereira Nobre Junior.
Em se tratando da não comprovação da regular execução física do Convênio 737.601/2010, devido à contratação por inexigibilidade, argumentou que as notas fiscais foram encaminhadas à equipe técnica, ´não havendo que se presumiu que o fato de não haver recibos dos artistas importam que estes não receberam seus cachês através do empresário representante´ (peça 29, p. 6) . Complementa que nenhum dos artistas questionou a ausência de pagamento de seu cachê, o que teriam feito caso não tivessem recebido e que não caberia ao Município interferir nas relações contratuais entre as bandas e seus representantes legais.
Quanto à irregularidade de utilização indevida de inexigibilidade de licitação, à qual foi ouvido em audiência, inicia suas razões de justificativa discorrendo que as cartas de exclusividade, embora não apresentassem os requisitos formais para confirmar a condição de representante exclusivo dos músicos, não poderiam ser ignoradas, uma vez que ´não estava pacificado o entendimento que tais instrumentos não se prestariam aos fins para os quais eram celebradas´ (peça 29, p. 7) . 
Segundo o defendente, a exigência de contrato de exclusividade registrado em cartório só foi pacificada após recomendação do Memorando 196/2012/AECI/MTUR. Desta forma, teria agido de boa-fé.
Alega também que utilizando a inexigibilidade foi possível contratar as atrações em forma de ´pacote´, o que não ocorreria caso as bandas fossem contratadas separadamente através de licitações, tornando 	impossível a realização da programação festiva da forma que fora apresentada, o que, por si só, afastaria a possibilidade da realização de processo licitatório. Para fundamentar sua alegação, trouxe cópia de decisão proferida pelo TJPE (peça 29, p. 9) , no seguinte sentido:
Recurso de agravo nº 186785-8/01 - Comarca do Recife
Agravante: Ministério Público do Estado de Pernambuco.
Agravados; André Rio Uma Moraes de Melo e outros.
EMENTA; ADMINISTRATIVO E PROCESSUAL CIVIL. AÇÃO CIVIL PÚBLICA POR ATO DE IMPROBIDADE ADMINISTRATIVA. CONTRATAÇÃO DE ARTISTAS PARA EVENTO JUNINO POR MEIO DE EMPRESÁRIO EXCLUSIVO. INEXIGIBlLIDADE DE LICITÁÇÃO. INTELIGÊNCIA DO ART. 25, III, DA LEI Nº 8.666/93. ATO DE IMPROBIDADE NÃO CONFIGURADO. RECURSO IMPROVIDO. DECISÃO UNÂNIME. 1. A impossibilidade de competição, em sede de contratação de artistas por intermédio de produtora, não depende O necessariamente, em qualquer hipótese, da pré-existência de contrato de exclusividade entre a produtora e os artistas. 2. Bem o demonstra o caso vertente, em que a produtora foi contratada para a promover a apresentação de uma série de artistas, compondo um evento temático alusivo às festas juninas. 3. Assim, a contratação em exame em verdade contemplou um ´pacote´ de artístas para apresentação sequenciada, em conformidade com a programação artístico-musical proposta pela produtora, programação essa que, considerada como um todo, era insuscetível de licitação, por inviabilidade concreta de competição. 4. Inocorrência de qualquer ato de improbidade. 5. Precedente desta Corte de Justiça. 6. Recurso de agravo improvido à unanimidade.
Ainda, o gestor narra que tramitam duas ações relativas aos fatos tratados neste processo, uma na esfera cível (improbidade administrativa - 0800763-19.2017.4.05.8302) e outra na esfera penal (0800868-59.2018.4.05.8302) , sendo que ´uma eventual condenação a ressarcimento ao erário por suposto dano perpetrado pelo ora Defendente nos presentes autos poderia configurar verdadeiro bis in idem´ (peça 29, p. 10) .
Finaliza discorrendo que as falhas ocorridas nas licitações foram formais, e a execução física do convênio foi atestada, de modo que não há que se falar em danos ao erário ou motivos para considerar as contas irregulares, de tal forma: ´se houveram falhas na gestão, essas foram simples falhas formais (...) que não gerou danos ao erário, não foi cometida por dolo ou má-fé, muito menos houve desvio de recursos públicos´ (peça 29, p. 10) .
Análise das Alegações de defesa e das razões de justificativa de Miguel Gomes de Freitas
De plano, ante os argumentos apresentados, devem as alegações de defesa e razões de justificativa ser rejeitadas, visto que não elidem as irregularidades verificadas, nem eximem sua responsabilidade. Segue adiante a análise dos arrazoados de defesa.
Inicialmente, informa-se que as alegações de defesa trazidas quando da primeira citação do responsável foram analisadas na instrução à peça 12. Oportuno transcrever parte da instrução para fins de análise:
27.	Sobre a execução do objeto, no item 2.2 da Nota Técnica de Análise 876/2012, o Mtur consignou que - mesmo não tendo sido enviadas documentações probatórias na prestação de contas - foi possível confirmar, por meio de CD/DVD enviado previamente, a realização de shows dos seguintes artistas: Maurício Ramalho, Banda Reluz, Banda Bicho do Mato, Detonautas do Forró e Banda Balanço Moral. Quanto aos demais, escreveu-se que ´as apresentações não citadas não foram verificadas no material apresentado´ (grifei) . Assim, uma vez que se verificou que alguns itens foram executados, propõe-se que os seus valores sejam abatidos do débito total imputado inicialmente ao gestor.
27.1.	Conforme a carta de correção apresentada pela empresa Nelson A. de Souza Promoções, os valores correspondentes às apresentações executadas totalizariam R$ 105.000,00, distribuídos da seguinte forma: Maurício Ramalho (R$ 15.000,00) , Banda Reluz (R$ 25.000,00) , Banda Bicho do Mato (R$ 20.000,00) , Detonautas do Forró (R$ 20.000,00) e Banda Balanço Moral (R$ 25.000,00) .
27.2.	O convênio previa a realização de despesas no valor total de R$ 220.000,00, sendo R$200.000,00 repassados pela União (91%) . Houve a aplicação da contrapartida por parte do convenente, conforme item 6 acima. Tendo em vista que foi comprovada a execução de despesas que montam R$ 105.000,00, conforme item anterior, e aplicando-se a proporção inicialmente prevista de participação financeira das partes, conclui-se que apenas R$ 95.550,00 (91% de R$ 105.000,00) teriam sido pagos com recursos federais. Assim, propõe-se abater do valor inicialmente imputado aos responsáveis um total de R$ 95.550,00, sendo o novo débito de R$ 104.450,00 [R$ 200.000,00 - R$95.550,00]. (...) 
28.	Por todo o exposto, tendo em vista que não foi possível comprovar a boa e regular aplicação da totalidade dos recursos repassados, deve-se acatar apenas parcialmente as alegações de defesa trazidas pelo responsável e reduzir o débito a lhe ser imputado, sendo o novo valor de R$ 104.450,00, conforme item 27.2 acima. (...) 
29.	Vale frisar que foram verificadas duas irregularidades graves neste processo: a primeira, consistente na comprovação da execução apenas parcial do objeto, o que implica em condenação em débito do responsável; a segunda, refere-se à contratação da empresa para intermediar as apresentações artísticas mediante indevida inexigibilidade de licitação. A primeira irregularidade, por si só, é suficiente para ensejar proposta de irregularidade das contas. A segunda, também, adotando-se a posição externada pelo Eminente Ministro José Múcio Monteiro no Voto condutor do Acórdão 8731/2017-TCU-Segunda Câmara:
11. É certo que o Tribunal, nessas situações, quando devidamente comprovada a execução do objeto conveniado com os recursos do ajuste, tem decidido que a ausência de apresentação do contrato de exclusividade do artista com empresário na contratação direta de shows por inexigibilidade de licitação não configura débito.
12. Inobstante, as decisões têm sido firmes também no sentido de considerar que esse tipo de contratação ´caracteriza grave infração à norma legal e regulamentar, não mera impropriedade de natureza formal, ensejando, ainda que não configurado dano ao erário, condenação em multa e julgamento pela irregularidade das contas, pois o contrato de exclusividade é imprescindível para caracterizar a inviabilidade de competição de que trata o art. 25, inciso III, da Lei 8.666/1993´, conforme consta do voto condutor do Acórdão 374/2017-TCU-Primeira Câmara.
13. Nessa linha, foram trazidos pela unidade técnica os Acórdão 5662/2014-TCU-Primeira Câmara, 2.660/2015-1ª Câmara, 1.440/2016-2ª Câmara e 4.639/2016-1ª Câmara, dentre tantos outros proferidos por esta Corte de Contas sobre a matéria.
14. O entendimento que subjaz nessas deliberações é o de que a ocorrência em questão porta gravidade bastante para comprometer a boa e regular gestão dos recursos transferidos, razão pela qual, independentemente da subsistência do débito, e estando presentes os pressupostos que justificaram a constituição e desenvolvimento da tomada de contas especial, as contas dos responsáveis devem ser julgadas irregulares, nos termos previstos no art. 209 do Regimento Interno.
30.	O Sr. Miguel Gomes de Freitas foi notificado também na fase interna da TCE e não buscou solucionar as pendências apontadas na prestação de contas (itens 11 e 13 acima) . Desta forma, e diante da gravidade das ilicitudes verificadas, não é possível presumir a boa-fé nas suas condutas, podendo-se propor, desde já, nos termos do art. 202, § 6º, do Regimento Interno/TCU, que suas contas sejam julgadas irregulares. Pesa também contra o responsável o fato de ele não ter conseguido comprovar em suas alegações de defesa a execução integral do objeto.
Pelo que se verifica, a unidade técnica concluiu que teria ocorrido a execução parcial do objeto do Convênio 737.601/2010, afastando parte do débito e propondo a impugnação apenas parcial das despesas ao responsável. 
Acontece que, a execução física do objeto do convênio não elide a irregularidade de não comprovação da boa a regular aplicação dos recursos, uma vez que a jurisprudência desta Corte é no sentido de que a mera execução física do objeto ou de parte dele, por si só, não comprova que os recursos foram aplicados corretamente, cabendo ao responsável demonstrar o nexo causal entre os recursos que lhe foram repassados e os documentos de despesas referentes à execução, tais como notas de empenho, recibos, notas fiscais, extratos bancários, de forma que seja possível confirmar que determinado objeto foi executado com os recursos transferidos. 
Esse entendimento fundamenta-se no dever de prestar contas, previsto no parágrafo único do art. 70 da Constituição Federal, bem como em outros normativos infraconstitucionais, como o Decreto-Lei 200/1967. Nesse sentido é o teor dos Acórdão 2024/2016-TCU-Segunda Câmara, rel. ANA ARRAES; 1.449/2016-TCU-2ª Câmara, rel. ANA ARRAES; 11.236/2015-TCU-2ª Câmara, rel. ANA ARRAES; 11.222/2015-TCU-2ª Câmara, rel. AUGUSTO NARDES; e 7.612/2015-TCU-1ª Câmara, rel. WALTON ALENCAR RODRIGUES. 
No caso vertente, as falhas apontadas como causadoras de danos ao erário referem-se exatamente à ausência de comprovação de nexo entre objeto e recursos.
Outro arrazoado que não é procedente é o de que as falhas indicadas nos autos acerca dos procedimentos licitatórios realizados no convênio foram formais. As falhas apontadas relativas à contratação por inexigibilidade de licitação, abordadas na instrução à peça 21, na verdade, configuram graves descumprimentos normativos, conforme descreveremos a seguir.
A contratação da empresa Nelson A. de Souza Promoções como intermediária de bandas em procedimentos de inexigibilidade de licitação, sem, no entanto, possuir contratos de exclusividades dos artistas que se propôs a agenciar caracteriza descumprimento ao art. 25, inciso III, da Lei 8.666/1993. 
Os seguintes documentos comprovam a realização da inexigibilidade, sem a apresentação de contrato de exclusividade válido, e a responsabilidade do então prefeito por elas: autorização de contratação por inexigibilidade de licitação (peça 11, p. 52) ; contrato firmado com a empresa Nelson A de Souza Promoções (	CNPJ 03.669.771/0001-64) ; cartas de exclusividade firmadas entre as atrações previstas para o evento e a empresa contratada, com validade para dia e local exatos (peça 11, p. 75-86) ; termo de Convênio 737.601/2010 (Siconv 737.601) (peça 1, p. 19-37) ; Nota Técnica de Análise 876/2012 (peça 1, p. 78-84) .
Em se tratando da alegação de que as cartas de exclusividade eram aceitas na época de celebração do ajuste (2010) e que somente a partir de 2012 o Ministério do Turismo passou a exigir os contratos de exclusividade registrados em cartório, note-se que, ao contrário do que narra o defendente, o próprio termo de convênio 737.601/2010, cláusula terceira, inciso II, itens ´oo´, trazia a obrigação da apresentação de tais contratos (peça 11, p. 102) :
oo) apresentar na prestação de contas, quando da contratação de artistas, consagrados, enquadrados na hipótese de inexigibilidade prevista no inciso m do art. 25 da Lei nº 8.666/1993, atualizada, por meio de intermediários ou representantes, cópia do contrato de exclusividade dos.artistas com o empresário contratado, registrado em cartório, sob pena de glosa dos valores envolvidos. Ressalta-se que o contrato de exclusividade difere da autorização que confere exclusividade apenas para os dias correspondentes à apresentação dos artistas e qµe é restrita à localidade do evento, conforme dispõe o Acórdão 96/2008-TCU-Plenário do TCU (grifei) ;
Ainda, esta Corte fixou entendimento já em 2008 acerca da obrigatoriedade da apresentação dos contratos de exclusividade registrados em cartório. O Acórdão 96/2008-TCU-Plenário, Sessão de 30/1/2008, prolatado em feito relatado pelo Exmo. Ministro Benjamim Zymler, determinou ao Ministério do Turismo, dentre outras, a obrigatoriedade de adoção de algumas providências a serem tomadas pela Convenente na execução de Convênio com recursos federais, as quais deveriam ser comprovadas quando da prestação de contas, sob pena de glosa dos valores envolvidos:
9.5.1. quando da contratação de artistas consagrados, enquadrados na hipótese de inexigibilidade prevista no inciso III do art. 25 da Lei nº 8.666/1992, por meio de intermediários ou representantes:
9.5.1.1. deve ser apresentada cópia do contrato de exclusividade dos artistas com o empresário contratado, registrado em cartório. Deve ser ressaltado que o contrato de exclusividade difere da autorização que confere exclusividade apenas para os dias correspondentes à apresentação dos artistas e que é restrita à localidade do evento;
9.5.1.2. o contrato deve ser publicado no Diário Oficial da União, no prazo de cinco dias, previsto no art. 26 da Lei de Licitações e Contratos Administrativos, sob pena de glosa dos valores envolvidos.
A jurisprudência dessa Corte de Contas sobre o tema, no paradigmático Acórdão 1435/2017-TCU-Plenário, Sessão de 5/7/2017, proferido em processo de Consulta relatado pelo Exmo. Ministro Vital do Rêgo (com Voto de Revisor do Exmo. Ministro Augusto Sherman) , o TCU respondeu ao Ministério do Turismo o seguinte, deixando claro que é irregular a contratação de intermediários de artistas sem a apresentação dos contratos de exclusividade:
9.2.1. a apresentação apenas de autorização/atesto/carta de exclusividade que confere exclusividade ao empresário do artista somente para o (s) dia (s) correspondente (s) à apresentação deste, sendo ainda restrita à localidade do evento, não atende aos pressupostos do art. 25, inciso III, da Lei 8.666/1993, representando impropriedade na execução do convênio;
9.2.2. do mesmo modo, contrariam o sobredito dispositivo legal as situações de contrato de exclusividade - entre o artista/banda e o empresário - apresentado sem registro em cartório, bem como de não apresentação, pelo convenente, do próprio contrato de exclusividade;
9.2.3. tais situações, no entanto, podem não ensejar, por si sós, o julgamento pela irregularidade das contas tampouco a condenação em débito do (s) responsável (is) , a partir das circunstâncias inerentes a cada caso concreto, uma vez que a existência de dano aos cofres públicos, a ser comprovada mediante instauração da devida tomada de contas especial, tende a se evidenciar em cada caso, entre outras questões, quando:
9.2.3.2. não for possível comprovar o nexo de causalidade, ou seja, que os pagamentos tenham sido recebidos pelo artista ou por seu representante devidamente habilitado, seja detentor de contrato de exclusividade, portador de instrumento de procuração ou carta de exclusividade, devidamente registrados em cartório.
Quanto à ausência de comprovação de pagamento dos cachês das bandas, mais uma vez não assiste razão ao defendente, já que a obrigação de evidenciar o pagamento aos artistas constava inclusive do próprio termo de convênio 737.601/2010 (Siconv 737.601) , na cláusula terceira, inciso II, item ´pp´, que narrava que era obrigação da convenente (peça 11, p. 102) : ´encaminhar ao CONCEDENTE documento comprobatório do efetivo recolhimento do cachê por parte dos artistas, e/ou bandas, e/ou grupos, emitido pelo contratante dos mesmos´ (grifei) .
Assim, ao não cumprir as normas supramencionadas, o responsável não incorreu em mera falha formal, mas sim em um grave descumprimento normativo, tanto ao próprio termo de convênio, quanto à Lei 8.666/1993.
Não trazendo comprovação de que os valores que teriam eventualmente sido pagos à empresa Nelson A. de Souza Promoções correspondem aos que foram efetivamente pagos aos artistas que se apresentaram no evento, que era o objeto do convênio, não resta comprovado o nexo causal entre os recursos recebidos e os pagamentos efetuados, descumprindo-se o art. 63 da Lei 4320/1964, o art. 93, do Decreto Lei 200/1967, e o art. 50, §3º, da Portaria Interministerial 127/2008, e gerando a presunção de dano ao erário pela totalidade dos recursos repassados.
Nesse sentido é o Voto do Exmo. Ministro Marcos Bemquerer, que fundamentou o Acórdão 4299/2014-TCU-Segunda Câmara:
9.	Ademais, como destacado nas análises efetuadas pela Unidade Técnica e pelo MP/TCU, agrava a situação apresentada no Relatório do Tomador de Contas, de incerteza sobre o destino dado aos recursos federais, a ausência, nos autos, de recibos dos cachês supostamente pagos, o desconhecimento dos reais valores de mercado pagos às empresas indicadas para participarem do evento e a contratação por inexigibilidade de licitação em desacordo com o art. 25, inciso III, da Lei 8.666/1993, tendo em vista que as informações constantes do processo indicam que a empresa contratada não era representante exclusiva das bandas ou artistas indicados.
 (...) 
15.	Tais elementos demonstram a ocorrência de pagamento à empresa contratada com recursos da conta específica do Convênio 482/2008, entretanto, não há como se afirmar que os valores pagos à empresa individual Marcos Correia Valdevino foram utilizados na realização do objeto pactuado, tampouco demonstram o nexo de causalidade entre as verbas repassadas e o fim a que elas se destinavam. (grifei) 
Ademais, em relação à existência de processos judiciais sobre as mesmas irregularidades tratadas no presente processo, ocorridas no mesmo convênio, deve-se relatar que não há comunicação do presente feito com as decisões proferidas no âmbito judicial, visto que a independência das instâncias só deixa de prevalecer quando a decisão judicial que declara a inexistência do fato ou nega sua autoria é proferida em ação de natureza criminal. Esse entendimento é pacífico na jurisprudência do TCU, conforme aclarado no item 35 acima. 
Pelo mesmo motivo (incomunicabilidade de instâncias) , não merece prosperar o argumento apresentado pertinente ao julgado do Tribunal de Justiça de Pernambuco apresentado.
Por fim, não deve ser acolhido o alegado de que ´se houveram falhas na gestão, essas foram simples falhas formais (...) que não gerou danos ao erário, não foi cometida por dolo ou má-fé, muito menos houve desvio de recursos públicos´ (peça 29, p. 10) . Como restou comprovado, as condutas do então prefeito foram além de falhas formais, e caracterizaram graves infrações às normas legais e regulamentares. Ao ser signatário do convênio, obrigou-se a cumprir as normas pertinentes, razão pela qual se conclui que tinha consciência da ilicitude de sua conduta, sendo-lhe exigível conduta diversa da praticada, qual seja, realizar as contratações de acordo com os ditames legais e apresentar os documentos probatórios conforme previsto no termo de convênio.
Sendo assim, devem as alegações de defesa e razões de justificativa do Sr. Miguel Gomes de Freitas ser rejeitadas, mantendo-se as irregularidades constatadas e a sua responsabilidade pelos atos de gestão inquinados e o débito ocorrido.
Desse modo, tendo em vista as constatações consignadas na instrução de peça 21 e nas linhas anteriores desta peça instrutiva, que indicam a ocorrência de irregularidades causadoras de danos ao erário ocasionadas pelo Sr. Miguel Gomes de Freitas, e não havendo nos autos elementos que possam atestar a sua boa-fé, devem as contas desse responsável ser julgadas irregulares, sendo ele condenado ao débito informado no item 25 supra, com fulcro nos termos dos artigos 1º, inciso I, 16, inciso III, alíneas ´b´ e ´c´, e 19, caput, da Lei 8.443/1992, com aplicação individual de multa proporcional ao débito, fundamentada no art. 57 da Lei 8.443/1992. Ademais, considerando a irregularidade de ´Contratação irregular de intermediários entre o ente público e os artistas´, que não causou danos ao erário, mas se caracteriza como grave infração legal, deve-lhe ser também aplicada a multa prevista no art. 58 da mesma Lei.
Cabe ressaltar que não ocorreu a prescrição da pretensão punitiva do TCU, conforme Acórdão 1441/2016-TCU-Plenário, relatado pelo Exmo. Ministro Benjamim Zymler, que uniformizou a jurisprudência acerca dessa questão, uma vez que os fatos ocorreram em 2010 e o prazo geral de prescrição é aquele indicado no art. 205 do Código Civil, que é de 10 anos, podendo, portanto, serem aplicada multas ao responsável, nos termos dos arts. 57 e 58 da Lei 8.443/1992. Ademais, o ato que ordenou a citação e a audiência (peça 23) , de 10/2/2019, interrompeu a prescrição.
CONCLUSÃO
Inicialmente, devem as alegações de defesa da empresa Nelson A de Souza Promoções ser acatadas, afastando a sua responsabilidade no presente processo.
No entanto, devem as alegações de defesa e razões de justificativas do Sr. Miguel Gomes de Freitas ser rejeitadas, mantendo-se as irregularidades constatadas e a sua responsabilidade pelos atos de gestão inquinados e o débito ocorrido.
Assim, tendo em vista as constatações consignadas na instrução de peça 19 e nas linhas anteriores desta peça instrutiva, devem as contas do Sr. Miguel Gomes de Freitas (CPF XXX.437.624-XX) ser julgadas irregulares, sendo ele condenada ao débito descrito no item 25 supra, com fulcro nos termos dos artigos 1º, inciso I, 16, inciso III, alíneas ´b´ e ´c´, e 19, caput, da Lei nº 8.443/1992, e com arts. 1º, inciso I, 209, incisos II e III, 210 e 214, inciso III, do Regimento Interno/TCU (RI/TCU) , com aplicação individual de multa proporcional ao débito, fundamentada no art. 57, da Lei 8.443/1992 c/c o art. 267 do RI/TCU e, também de multa prevista no art. 58 da mesma Lei e no art. 268 do RI/TCU.
Registre-se que não foram evidenciados indicativos de boa-fé do responsável, fato que permite o julgamento de mérito imediato.
Ademais, a gradação das multas propostas acima deve considerar a gravidade dos fatos cometidos pelo responsável.
PROPOSTA DE ENCAMINHAMENTO
Ante o exposto, submetem-se os autos à consideração superior, propondo:
29.1 acatar parcialmente as alegações de defesa de Nelson A de Souza Promoções (CNPJ 03.669.771/0001-64) , afastando a responsabilidade da empresa sobre o débito previamente imputado;
29.2 rejeitar as alegações de defesa e as razões de justificativa do Sr. Miguel Gomes de Freitas (CPF XXX.437.624-XX) ; 
	83.3 com fundamento nos termos dos artigos 1º, inciso I, 16, inciso III, alíneas ´b´ e ´c´, e 19, caput, da Lei 8.443/1992, e com arts. 1º, inciso I, 209, incisos II e III, 210 e 214, inciso III, do Regimento Interno/TCU julgar irregulares as contas do Sr. Miguel Gomes de Freitas (CPF XXX.437.624-XX) , prefeito municipal de Passira/PE, no período de 1/1/2009 a 31/12/2012, condenando-o ao pagamento da quantia abaixo especificada, com a fixação do prazo de 15 (quinze) dias para que comprove perante este Tribunal, em respeito ao artigo 214, inciso III, alínea 'a', do Regimento Interno do TCU, o recolhimento da dívida aos cofres do Tesouro Nacional, atualizada monetariamente e acrescida de juros de mora calculados a partir da data discriminada, até a data do recolhimento, abatendo-se na oportunidade a monta eventualmente ressarcida, na forma da legislação em vigor;
	  Valor original (R$) 
	Data da ocorrência

	200.000,00
	23/4/2012

83.4 aplicar, com fundamento no artigo 57 da Lei 8.443/1992 c/c o artigo 267 do Regimento Interno do TCU, multa ao Sr. Miguel Gomes de Freitas (CPF XXX.437.624-XX) , prefeito municipal de Passira/PE, no período de 1/1/2009 a 31/12/2012, individualmente e proporcionalmente ao débito que cometeu, fixando o prazo de 15 (quinze) dias, a partir da notificação, para que, nos termos do artigo 214, inciso III, alínea ´a´, do Regimento Interno do TCU, comprove perante este Tribunal o recolhimento aos cofres do Tesouro Nacional do valor atualizado monetariamente desde a data do acórdão até a do efetivo recolhimento, se for pago após o vencimento, na forma da legislação em vigor;
83.5 aplicar ao Sr. Miguel Gomes de Freitas (CPF XXX.437.624-XX) , prefeito municipal de Passira/PE, no período de 1/1/2009 a 31/12/2012, a multa prevista no art. 58 da Lei 8.443/92 c/c o art. 268 do RI/TCU, fixando-lhe o prazo de quinze dias, a contar da notificação, para que comprove, perante o Tribunal (art. 214, III, a, do Regimento Interno do TCU) , o recolhimento da dívida aos cofres do Tesouro Nacional, atualizada monetariamente desde a data do acórdão que vier a ser proferido por este Tribunal até a do efetivo recolhimento, se pagas após o vencimento, na forma da legislação em vigor;
83.6 autorizar, desde logo, nos termos do art. 28, inciso II, da Lei 8.443, de 1992, a cobrança judicial das dívidas, caso não atendidas às notificações;
83.7 autorizar, desde logo, o pagamento das dívidas mencionadas nos subitens anteriores, caso solicitado, em até 36 parcelas mensais e consecutivas, nos termos do art. 26 da Lei 8.443, de 1992 c/c o art. 217 do Regimento Interno - TCU, de 2011, fixando ao devedor o prazo de quinze dias, a contar do recebimento da notificação, para comprovar perante o Tribunal o recolhimento da primeira parcela e de trinta dias, a contar da parcela anterior, para comprovar o recolhimento das demais parcelas, devendo incidir sobre cada valor mensal, os encargos legais devidos (débito: juros de mora e atualização monetária; multa: atualização monetária) , na forma prevista na legislação em vigor;
83.8 remeter cópia do acórdão que vier a ser prolatado pelo Tribunal, ao Procurador-Chefe da Procuradoria da República no Estado de Pernambuco, nos termos do art. 209, § 7º, do Regimento Interno/TCU, para ajuizamento das ações cabíveis, informando-lhe que o inteiro teor da deliberação pode ser consultado no endereço http://www.tcu.gov.br/acordaos;
83.9 enviar cópia do Acórdão que vier a ser proferido ao Ministério do Turismo e ao responsável, para ciência, informando que a presente deliberação, acompanhada do Relatório e do Voto que a fundamenta, está disponível para a consulta no endereço www.tcu.gov.br/acordaos, além de esclarecer que, caso requerido, o TCU poderá fornecer sem custos as correspondentes cópias, de forma impressa."
6.	Por intermédio, enfim, do Exmo. Sr. Procurador Marinus Eduardo De Vries Marsico, o MPTCU anuiu, em cota singela (Peça 34) , à aludida proposta da unidade técnica.
É o Relatório.

8.1. Eduardo Cabral de Arruda França (OAB/PE 35.612), representando o Sr. Miguel Gomes de Freitas.

Procurador Marinus Eduardo De Vries Marsico.

TOMADA DE CONTAS ESPECIAL. MINISTÉRIO DO TURISMO. CONVÊNIO. FESTA DE SÃO JOÃO. TOTAL IMPUGNAÇÃO DOS DISPÊNDIOS. SOLIDARIEDADE. CITAÇÃO. AUDIÊNCIA. AUSÊNCIA DE NEXO CAUSAL ENTRE OS RECURSOS FEDERAIS REPASSADOS E OS SUPOSTOS PAGAMENTOS. NÃO COMPROVAÇÃO DA BOA E REGULAR APLICAÇÃO DOS RECURSOS FEDERAIS TRANSFERIDOS. REJEIÇÃO DAS ALEGAÇÕES DE DEFESA E DAS RAZÕES DE JUSTIFICATIVA. CONTAS IRREGULARES. DÉBITO. MULTA. CIÊNCIA.

TOMADA DE CONTAS ESPECIAL (TCE)

Secretaria de Controle Externo de Tomada de Contas Especial (Secex-TCE).

Trata-se de tomada de contas especial instaurada pelo Ministério do Turismo (MTur) em desfavor de Miguel Gomes de Freitas, como então prefeito de Passira - PE (gestão: 2009-2012) , diante da total impugnação dos dispêndios inerentes ao Convênio 737.601/2010 destinado ao incentivo no turismo por meio do apoio à realização do projeto intitulado como "Festa de São João" a partir do aporte de recursos federais sob o valor de R$ 200.000,00, tendo a vigência do ajuste sido estipulada para o período de 12/6/2010 a 17/6/2012. 
A partir dos indícios sobre a execução física apenas parcial do convênio, o MTur reprovou a execução físico-financeira do aludido ajuste, tendo impugnado integralmente os supostos dispêndios em vista das pendências não regularizadas. 
No âmbito do TCU, após solicitar e analisar a cópia das respectivas prestações de contas, a então Secex-AL promoveu a citação do ex-prefeito pela não comprovação da boa e regular aplicação dos recursos federais.
Após a análise inicial do feito, com as alegações de defesa então apresentadas, a unidade técnica propôs o parcial acolhimento da defesa, ante a parcial comprovação dos shows previstos em sintonia com o inicial apontamento do órgão repassador, e a irregularidade das contas dos responsáveis para condená-los ao pagamento do débito sob o valor de R$ 104.450,00, além de lhes aplicar a subjacente multa legal. 
O MPTCU, por sua vez, discordou dessa proposta, ao vislumbrar a necessária citação da empresa contratada (Nelson A. de Souza Promoções) em solidariedade com o então prefeito, em face da falta de contraprestação dos serviços contratados, além da realização de diligências para os esclarecimentos acerca da utilização ou não de recursos municipais para pagamento à referida empresa ante a demora de 22 meses para o repasse dos recursos federais pertinentes e para o encaminhamento de novos documentos comprobatórios acerca da participação das bandas musicais.
Por meio, então, do despacho acostado à Peça 16, determinei o retorno do processo à unidade técnica para a adoção das providências indicadas pelo MPTCU, tendo a unidade técnica alterado a citação solidária para abranger o valor total repassado ante a falta de comprovação de os recursos pagos à empresa intermediária terem sido efetivamente repassados aos artistas contratados, além de ter promovido, em acréscimo, a audiência de Miguel Gomes de Freitas pela contratação dos artistas e bandas por inexigibilidade, via intermediário, sem a necessária comprovação da suposta exclusividade.
O responsável apresentou as suas derradeiras alegações de defesa, com as razões de justificativa à Peça 29, alegando, em síntese, que: (i) as metas pactuadas teriam sido executadas, em conformidade com a documentação enviada pelo próprio município em atendimento a diligências do TCU; (ii) a ação civil de improbidade administrativa ajuizada pelo Ministério Público Federal teria sido suspensa, com a consignação da análise técnica efetivada pelo MTur sobre a anexação de fotografias, filmagens, entre outros elementos sobre a realização do evento; (iii) as notas fiscais relativas ao pagamento em prol da empresa intermediária impediriam a presunção de os artistas por ela representados não terem recebido os recursos cabíveis; (iv) não haveria qualquer reclamação de artistas sobre a falta do recebimento de cachês; (v) o uso das cartas de exclusividade se configuraria como prática comum e adequada à época; e (vi) somente por meio do Memorando 196/2012/AECI/MTUR o órgão repassador teria firmado o entendimento sobre a necessidade do contrato de exclusividade registrado em cartório. 
A Nelson A. de Souza Promoções, por sua vez, apresentou à Peça 30 as seguintes alegações: (i) não mais deteria os documentos comprobatórios dos pagamentos às atrações musicais, pois teriam sido arquivados apenas pelo prazo de 5 (cinco) anos; e (ii) a carta de exclusividade teria sido reconhecida, à época, pela Justiça como praxe no mercado artístico, tendo a empresa grande experiência no mercado.
De todo modo, após a análise final do feito, a unidade técnica propôs a irregularidade das contas do responsável para condená-lo ao ressarcimento do débito sob o integral valor repassado, além de lhe aplicar as multas previstas nos arts. 57 e 58, II, da Lei nº 8.443, de 1992, com o afastamento da responsabilidade da empresa (Nelson A. de Souza Promoções) , tendo o MPTCU anuído a essa proposta.
Incorporo os pareceres da unidade técnica e do Parquet especial a estas razões de decidir, sem prejuízo de pugnar pela manutenção da empresa (Nelson A. de Souza Promoções) como responsável solidária em relação ao débito apurado nos autos, deixando, ainda, de pugnar pela aplicação da multa prevista no art. 58, II, da Lei nº  8.443, de 1992, pois a falha atinente à indevida inexigibilidade de licitação não se configuraria como irregularidade autônoma em face da multa proporcional ao débito prevista no art. 57 dessa mesma lei.
Bem se vê que, apesar de a "Festa de São João" ter ocorrido no período de 12 a 28 de junho de 2010, os recursos federais somente foram transferidos em 17/4/2012 (22 meses após o evento) , tendo o MPTCU até assinalado a possibilidade de pagamento à empresa contratada ter sido feito com os recursos municipais, a despeito de os pagamentos à empresa terem sido promovidos com os recursos federais somente em 2012, com a exceção para o pagamento proveniente da contrapartida supostamente realizado pelos recursos municipais em 2010.
12.	Por outro lado, o TCU deve rejeitar as alegações de defesa apresentadas pelo então prefeito, em sintonia com o parecer da unidade técnica, até porque, em plena consonância com os outros casos semelhantes já julgados pelo Tribunal, não foi promovida a indispensável comprovação sobre o necessário nexo causal entre os recursos federais aportados e os supostos dispêndios incorridos no ajuste, diante, especialmente, da ausência da necessária prova sobre o efetivo pagamento dos cachês em favor dos artistas e bandas a partir da intermediada contratação pela Nelson A. de Souza Promoções. 
13.	Bem se sabe, nesse ponto, que, ao responder à consulta sobre a exigência de contratos de exclusividade, o Plenário do TCU prolatou o Acórdão 1.435/2017 pela seguinte linha:
	" (...) 9.2. responder ao consulente que:
	9.2.1. a apresentação apenas de autorização/atesto/carta de exclusividade que confere exclusividade ao empresário do artista somente para o (s) dia (s) correspondente (s) à apresentação deste, sendo ainda restrita à localidade do evento, não atende aos pressupostos do art. 25, inciso III, da Lei 8.666/1993, representando impropriedade na execução do convênio;
	9.2.2. do mesmo modo, contrariam o sobredito dispositivo legal as situações de contrato de exclusividade - entre o artista/banda e o empresário - apresentado sem registro em cartório, bem como de não apresentação, pelo convenente, do próprio contrato de exclusividade;
	9.2.3. tais situações, no entanto, podem não ensejar, por si sós, o julgamento pela irregularidade das contas tampouco a condenação em débito do (s) responsável (is) , a partir das circunstâncias inerentes a cada caso concreto, uma vez que a existência de dano aos cofres públicos, a ser comprovada mediante instauração da devida tomada de contas especial, tende a se evidenciar em cada caso, entre outras questões, quando:
	9.2.3.1. houver indícios de inexecução do evento objeto do convênio; ou
	9.2.3.2. não for possível comprovar o nexo de causalidade, ou seja, que os pagamentos tenham sido recebidos pelo artista ou por seu representante devidamente habilitado, seja detentor de contrato de exclusividade, portador de instrumento de procuração ou carta de exclusividade, devidamente registrados em cartório" (grifou-se) .
14.	Não por acaso, a jurisprudência do TCU tem se firmado, ainda, no sentido da pessoal responsabilidade do gestor pela comprovação da boa e regular aplicação dos recursos federais recebidos mediante convênio ou instrumentos congêneres, submetendo todo aquele que administra os recursos públicos ao dever de demonstrar o correto emprego dos valores federais, nos termos do art. 70, parágrafo único, da Constituição de 1988 e do art. 93 do Decreto-Lei nº 200, de 1967 (v.g.: Acórdão 1194/2009-TCU-Primeira Câmara, Acórdãos 27/2004, 6.235/2013 e 3.223/2017, da 2ª Câmara, e Acórdãos 11/1997 e 997/2015, do Plenário) .
15.	Por esse prisma, como a ausência dos documentos comprobatórios sobre o efetivo recebimento dos cachês pelos artistas e bandas impediu o necessário estabelecimento do referido nexo causal, resultando na ausência de efetiva demonstração da boa e regular aplicação dos recursos federais transferidos, restou configurada a ofensa não só às regras legais, mas também aos princípios basilares da administração pública, já que, ao final e ao cabo, o gestor deixou de prestar satisfação à sociedade sobre o efetivo emprego dos recursos públicos postos à sua disposição, dando ensejo, assim, à presunção legal de dano ao erário pela integralidade dos valores federais repassados, ante a ausência do referido nexo causal, para a subsequente condenação do responsável em débito e em multa.
16.	Não teria incidido, enfim, a prescrição da pretensão punitiva do TCU sobre o presente caso concreto, nos termos do Acórdão 1441/2016-TCU-Plenário, diante da ausência do transcurso de mais de dez anos entre a ordem para a citação no âmbito do TCU, em 16/5/2017 (Peça 5) , e a efetiva prestação de contas final do ajuste, em 26/4/2012 (Peça 1, fl. 52/77) .
17.	Eis que, por meio do referido Acórdão 1.441/2016 proferido pelo Plenário na Sessão Extraordinária de 8/6/2016, o TCU firmou o seu entendimento no sentido de que a prescrição da pretensão punitiva deve seguir a regra geral do prazo decenal, contado a partir do fato, em linha com o art. 205 do Código Civil brasileiro, interrompendo-se a contagem do aludido prazo com a ordem de citação, nos termos do art. 240, caput, da Lei nº 13.105 (Código Processual Civil) , de 2015.
18.	Sem prejuízo, todavia, do respeito a esse entendimento do Tribunal, reitero a minha ressalva já registrada em vários outros julgados do TCU no sentido de que, na ausência de lei específica, o TCU não deveria aplicar qualquer prazo prescricional sobre a referida pretensão punitiva ou, então, na pior das hipóteses, o Tribunal deveria aplicar a regra prescricional fixada pela Lei nº  9.873, de 1999, não só porque ela trata diretamente de prescrição no âmbito do direito administrativo sancionador, mas também porque, entre outras medidas, a aludida lei manda aplicar o prazo prescricional penal, quando a infração administrativa também configure crime, além de determinar expressamente que, no caso de ilícito continuado ou permanente, a contagem do prazo se inicie no dia da cessação do aludido ilícito.
19.	A despeito, pois, de registrar essa minha posição pessoal, pugno somente pela aplicação da multa prevista no art. 57 da Lei nº  8.443, de 1992, em desfavor do responsável, submetendo-me, então, ao entendimento fixado pelo aludido Acórdão 1441/2016-TCU-Plenário.
20. 	Deve ser mantida, contudo, a solidária responsabilidade da empresa contratada como mera intermediária (Nelson A. de Souza Promoções) , até porque, em sintonia com a conclusão do MTur, não teria sido promovida a efetiva comprovação da execução física do ajuste em relação a várias apresentações musicais previstas, além de não ter sido promovida a necessária apresentação dos comprovantes de pagamentos para os respectivos cachês, não tendo sido apresentados, ainda, os necessários laudos comprobatórios no sentido de os arquivos municipais terem sido efetivamente afetados pelas supostas inundações ocorridas em 2011.
21.	O TCU deve julgar irregulares, portanto, as contas de Miguel Gomes de Freitas para condená-lo, em solidariedade com a Nelson A. de Souza Promoções, ao pagamento do débito apurado nos autos, além de lhes aplicar a multa prevista no art. 57 da Lei nº  8.443, de 1992.
Ante o exposto, pugno pela prolação do Acórdão ora submetido a este Colegiado.
TCU, Sala das Sessões, em 15 de outubro de 2019.
Ministro-Substituto ANDRÉ LUÍS DE CARVALHO 
Relator